【裁判字號】    98,重上更(五),246
【裁判日期】    991005
【裁判案由】    違反貪污治罪條例等
【裁判全文】
臺灣高等法院臺南分院刑事判決
上  訴  人  臺灣嘉義地方法院檢察署檢察官
上  訴  人
即  被  告  己○○
選任辯護人  楊揚    律師
上  訴  人
即  被  告  丁○○
選任辯護人  唐淑民  律師
            蕭道隆  律師
上列上訴人因被告違反貪污治罪條例等案件，不服臺灣嘉義地方
法院九十年度訴字第一四○號中華民國九十二年八月十四日第一
審判決（起訴案號：臺灣嘉義地方法院檢察署九十年度偵字第一
一一五號），提起上訴，經最高法院第五次發回更審，本院判決
如下：
    主      文
原判決關於己○○、丁○○部分撤銷。
己○○共同依據法令從事公務之人員，對於主管之事務，明知違
背法律，直接圖其他私人不法利益，因而獲得利益，處有期徒刑
參年貳月，褫奪公權貳年。
丁○○共同依據法令從事公務之人員，對於主管之事務，明知違
背法律，直接圖其他私人不法利益，因而獲得利益，處有期徒刑
貳年陸月，褫奪公權壹年。
    事      實
一、己○○於民國(下同)八十九、九十年間為嘉義縣竹崎鄉鄉民
    代表，負責議決及監督嘉義縣竹崎鄉之預算及審議決算報告
    等事務，丁○○當時則係嘉義縣竹崎鄉公所主任秘書，協助
    鄉長執行預算事務，均為依據法令從事公務之人員。己○○
    以鄉民代表之身分，藉由嘉義縣竹崎鄉公所以緊急需辦工程
    為由，於89年10月04日，以八九嘉竹鄉建字第一○○一六號
    函提出嘉義縣竹崎鄉公所【緊急】需辦工程明細表，經由丁○○核轉鄉長核定後，向嘉義縣政府爭取新台幣（下同）九
    十五萬元之工程經費，經嘉義縣政府89年11月08日以八九府
    財務字第一三○一五○號函核准補助（嗣經嘉義縣政府九十
    年一月二日以九十府財務字第○三五○號函核准撥付九十二
    萬六千九百元）。嘉義縣竹崎鄉公所於89年12月22日招標後
    ，於89年12月26日由旭洲土木包工業負責人丙○○以八十八
    萬七千元得標，並於89年12月30日與丙○○簽訂龍山、復金
    等二村護岸道路工程契約，並預定於90年1月5日開工。
二、詎己○○於90年1月5日登記競選嘉義縣竹崎鄉農會第十四屆
    會員代表後，為求順利當選嘉義縣竹崎鄉農會第十四屆會員
    代表，竟與丁○○共同對於其主管之事務，明知農會法第四
    十七條之一第一項第二款所規定「對於有選舉權之人，交付
    其他不正利益，而約其為一定之行使者」係屬違背法律之規
    定，惟己○○、丁○○二人仍圖其他私人不法利益之犯意聯
    絡，及共同以【緊急】需辦工程為由所申請由嘉義縣政府核
    撥之款項以之做為人情施工之對象，連續行賄如附表所示有
    農會代選舉權之竹崎鄉農會會員李州、王木發、林豐財、許
    澄俊、柳溪等五人（以上五人違反農會法第四十七條之一第
    一項第一款收受不正利益部分業經本院93年上更(一)字第474
    號均判處有期徒刑三月，緩刑二年確定）之概括犯意聯絡，
    己○○、丁○○兩人均明知上開工程之施工地點及施工內容
    ，應依工程明細表、工程契約及工程計算表辦理，如依實際
    確需辦理內容變更時，應報請撥付款項之機關即嘉義縣政府
    之同意，己○○、丁○○明知原先據以【緊急】需辦工程為
    由所核撥之款項即戊○○（己○○之弟）所有土地之護岸工
    程已不做，竟於90年1月8日由己○○以建設提議人之名義，
    未報經嘉義縣政府之同意，明知「工程內容」已載明龍山村
    「護岸L×H＝100m×3.5m」及復金村「駁坎L×H＝100m×3.
    5m、PC路面L×W＝350m×2.5m」等之工程數量，因戊○○所
    有之山坡地之護岸工程不做，因此本來應在戊○○之龍山村
    山坡地施做緊急護岸之工程已不做，該部分之工程經費本應
    繳回，竟未經撥款機關即嘉義縣政府之同意，因己○○要競
    選嘉義縣竹崎鄉農會代表，其當時又係竹崎鄉民代表會之代
    表，有議決及監督嘉義縣竹崎鄉之預算及審議決算報告等事
    務之職權，惟其竟擅自變更工程內容（即原先之護岸工稱變
    更為鋪設水泥路面工程）；所擅自更改工程內容（將護岸工
    程改為路面鋪設之工程，已非緊急工程）為：(1)何文正（96
    m×2.5m＝240㎡）、(2)柳溪（70m×4m＝280㎡）、(3)李州（
    125m×2.5 m＝312.5㎡）、(4)林豐財（70m×2.5m＝175㎡、
    20m×2.5m＝50㎡、2 0m×1.6m＝32㎡）、(5)俊哥（10 0m
    ×2m＝200㎡、38 m×3m＝114㎡）、(6)王茂發(駁坎32m×2.
    5m、護欄32m×0.6m、路面30m×2.5m＝75㎡、30m×2m＝60
    ㎡）、(7)賴金川（41m×2.5m＝10 2.5㎡）、(8)何先生（排
    水溝32m），即擅自將原先戊○○所有土地之護岸工程不做
    之經費，本應繳回而未繳回竟變更部分施工內容做為競選農
    代表之不正利益，即改由己○○私自指定在如附表所示李州
    等五人之私人果園及住宅鋪設水泥路面（包括駁坎及護欄）
    ，丁○○亦明知己○○要競選農會代表以此做為行賄之不正
    利益，竟共同違背農會法之法律規定而核轉鄉長核定，己○○即要求李州、王木發、林豐財、許澄俊等人於90年02月15
    日農會代表選舉時投票支持，丁○○亦向其叔公柳溪要求投
    票支持己○○，並經李州、王木發、林豐財、許澄俊、柳溪
    等人許以投票支持後，即帶同不知情之上揭工程承包商即旭
    洲土木包工業負責人丙○○，至如附表所示有農會代表選舉
    權之嘉義縣竹崎鄉農會會員李州、王木發、林豐財、許澄俊
    、柳溪等私人住宅、果園等處測量（李州、王木發、林豐財
    、許澄俊私人果園道路部分所鋪設水泥路面屬公眾得通行之
    路面如後敘，而柳溪部分在其私人庭院前所鋪設水泥路面則
    非屬公眾得通行之路面），旋即於上址鋪設私人果園道路（
    其他人亦得通行屬公眾得通行之路面）及私人庭院前之水泥
    路面，與丁○○共同交付附表所示編號一至五號李州等五人
    上開工程之行賄之不正利益，共計三十九萬六千九百四十六
    元，其中附表五部分己○○、丁○○二人就其中附表五部分
    並對於丁○○主管之事務，明知違背農會法之規定，直接圖
    利附表編號五號柳溪之道路工程之不法私人利益（即另在非
    屬公眾通行之柳溪之私人庭院前鋪設水泥路面，供柳溪私自
    使用），使柳溪受有如附表編號五所示之七萬九千五百二十
    元之不法利益。
三、案經法務部調查局嘉義縣調查站移送臺灣嘉義地方法院檢察
    署檢察官偵查起訴。
    理      由
壹、程序方面：
一、按被告以外之人於審判外之陳述，雖不符刑事訴訟法第一百
    五十九條之一至第一百五十九條之四之規定，而經當事人於
    審判程序同意作為證據，法院審酌該言詞陳述或書面陳述作
    成時之情況，認為適當者，亦得為證據。當事人、代理人或
    辯護人於法院調查證據時，知有第一百五十九條第一項不得
    為證據之情形，而未於言詞辯論終結前聲明異議者，視為有
    前項之同意，刑事訴訟法第一百五十九條之五定有明文。查
    本件檢察官、被告、辯護人於言詞辯論終結前，對於下述本
    院採為認定犯罪事實依據之各項供述（除同案被告李州、王
    木發、林豐財、許澄俊及柳溪於調查局及檢察官偵查中所為
    之證述外）及書面證據之證據能力及對於卷附各傳聞證據之
    證據能力，均未聲明異議，復經本院於審理時逐一提示予檢
    察官、被告、辯護人表示意見，檢察官、被告、辯護人對於
    本院所為之提示，就證據能力方面並無爭執，且本院審酌該
    等證據之取得過程並無瑕疵，與本案待證事實間復具有相當
    之關聯性，經本院審酌上開證據並無顯不可信之情況，採納
    該等證據自無礙被告於程序上之彈劾詰問權利，而認上開證
    據合於刑事訴訟法第一百五十九條之四及第一百五十九條之
    五等規定，是以之為本案證據並無不當，自得採為本件認定
    事實之基礎，至於被告所表示有些證人之證述不實在等情，
    屬於證明力，至於證明力如何，則為本院自由裁量、判斷之
    範圍，合先敘明。
二、次按刑事訴訟法第二百八十七條之二規定：「法院就被告本
    人之案件調查共同被告時，該共同被告準用有關人證之規定
    」，又同法施行法第七條之三規定：「民國九十二年一月十
    四日修正通過之刑事訴訟法施行前，已繫屬於各級法院之案
    件，其以後之訴訟程序，應依修正刑事訴訟法終結之。但修
    正刑事訴訟法施行前已依法定程序進行之訴訟程序，其效力
    不受影響。」。惟司法院釋字第五八二號解釋（下稱第五八
    二號解釋）理由謂：「為確保被告對證人之詰問權，證人（
    含共同被告及其他具證人適格之人）於審判中，應依人證之
    法定程序，到場具結陳述，並接受被告之詰問，其陳述始得
    作為認定被告犯罪事實之判斷依據。」「被告以外之人（含
    證人、共同被告等）於審判外之陳述，依法律特別規定得作
    為證據者（刑事訴訟法第一百五十九條第一項參照），除客
    觀上不能受詰問者外，於審判中，仍應依法踐行詰問程序。
    」然因其解釋之效力及適用範圍等，產生疑義，經最高法院
    聲請補充解釋，同院經衡酌法安定性之維持與被告基本權利
    之保障，作成釋字第五九二號解釋謂：「本院釋字第五八二
    號解釋公布（九十三年七月二十三日）前，已繫屬於各級法
    院之刑事案件，該號解釋之適用，應以個案事實認定涉及以
    共同被告之陳述，作為其他共同被告論罪之證據者為限。」
    「現行刑事訴訟法施行法第七條之三但書相關部分，非本院
    釋字第五八二號解釋之對象。」（見同院釋字第五九二號解
    釋文後段、解釋理由書第四、五段）。基上解釋，凡於93年
    7月23日前已繫屬於各級法院之刑事案件，而其審理跨越新
    舊刑事訴訟法領域者，如其個案事實係以具證人適格之共同
    被告之陳述，作為論罪之證據者，自仍有第五八二號解釋之
    適用。僅於共同被告以外之其他具證人適格之人所為陳述，
    如事實審法院於修正刑事訴訟法施行（92年9月1日）前，已
    依法定程序調查者，本諸舊程序用舊法，新程序始用新法之
    一般法則，已依法踐行之訴訟程序（包含相關證據法則之適
    用），始應適用刑事訴訟法施行法第七條之三但書之規定，
    以為判斷之準據（最高法院九十七年度台上字第一三四八號
    判決、九十五年度台上字第五八０九號參照）。
三、又刑事訴訟法第一百五十八條之三規定：「證人、鑑定人依
    法應具結而未具結者，其證言或鑑定意見，不得作為證據。
    」所謂「依法應具結而未具結者」，係指檢察官或法官依刑
    事訴訟法第一百七十五條之規定，以證人身分傳喚被告以外
    之人（證人、告發人、告訴人、被害人、共犯或共同被告）
    到庭作證，或雖非以證人身分傳喚到庭，而於訊問調查過程
    中，轉換為證人身分為調查時，此時其供述之身分為證人，
    則檢察官、法官自應依本法第一百八十六條有關具結之規定
    ，命證人供前或供後具結，其陳述始符合第一百五十八條之
    三之規定，而有證據能力。若檢察官或法官非以證人身分傳
    喚而以共犯、共同被告身分傳喚到庭為訊問時，其身分既非
    證人，即與「依法應具結」之要件不合，縱未命其具結，純
    屬檢察官或法官調查證據職權之適法行使，當無違法可言。
    而前揭不論係本案或他案在檢察官面前作成未經具結之陳述
    筆錄，係屬被告以外之人於偵查中向檢察官所為之陳述，本
    質上屬於傳聞證據，基於保障被告在憲法上之基本訴訟權，
    除該被告以外之人死亡、身心障礙致記憶喪失或無法陳述、
    滯留國外或所在不明而無法傳喚或傳喚不到、或到庭後拒絕
    陳述等情形外，如已經法院傳喚到庭具結而為陳述，並經被
    告之反對詰問，前揭非以證人身分而在檢察官面前未經具結
    之陳述筆錄，除顯有不可信之情況者外，得為證據，並應於
    判決內敘明其符合傳聞證據例外之理由；又前揭非以證人之
    身分在審判中之陳述筆錄，倘該被告以外之人已經法院以證
    人身分傳喚到庭並經具結作證，且由被告為反對詰問，或有
    前揭傳喚不能或詰問不能之情形外，該未經具結之陳述筆錄
    因屬審判上之陳述，自有證據能力；若係在另案法官面前作
    成之陳述筆錄，本質上亦屬傳聞證據，自得依本法第一百五
    十九條之一第一項之規定，認有證據能力。不能因陳述人未
    經具結，即一律適用本法第一百五十八條之三之規定，排除
    其證據能力（最高法院九十七年度台上字第二一七五號判決
    參照）。
四、查同案被告李州、王木發、林豐財、許澄俊、柳溪等五人，
    於調查局之證述，本無具結問題，而其於偵查中以被告身分
    所為之證述，依當時之法律不得命其具結，其所為之證述，
    純屬檢察官調查證據職權之適法行使，當無違法可言。又本
    案於93年7月23日前已繫屬於原審法院，而其審理跨越新舊
    刑事訴訟法領域，並以具證人適格之共同被告之陳述，作為
    論罪之證據，自仍有司法院大法官會議第五八二號解釋之適
    用。上開同案被告既均於本院更一審審判時具結後，經法院
    以證人身分訊問，並經被告己○○、丁○○二人在場表示其
    意見，而有反對詰問之機會(見本院更一審卷第329-335頁）
    ，依上開說明，上開同案被告於調查局及偵查中之證述，自
    均有證據能力。
貳、實體方面：
一、關於被告己○○、丁○○違反貪污治罪條例第六條第一項第
    四款圖利(即圖利柳溪私人不法利益部分)及違反農會法第四
    十七條之一第一項第二款行賄有罪（即以嘉義縣政府核撥之
    款項施作工程以之做人情並做為行賄李州、王木發、林豐財
    、許澄俊、柳溪不正利益部分）之部分：
  (一)訊據上訴人即被告己○○、丁○○二人對己○○以【緊急】
    需辦工程為由向嘉義縣政府爭取九十五萬元之工程經費（實
    際上撥付辦九十二萬六千九百元）辦理龍山村護岸工程及復
    金村道路排水工程，嗣將戊○○所有龍山村護岸工程改在如
    附表所示之李州、王木發、林豐財、許澄俊、柳溪等私人果
    園、住宅等處敷設水泥路面（包括駁坎及護欄）之事實，固
    不否認，惟均矢口否認有何上述犯行，被告己○○辯稱：「
    伊任鄉民代表，為鄉民爭取權益為其分內之職，伊所爭取本
    案工程經費之時間在89年10月間，核撥經費在89年11月08日
    ，並於同年12月26日完成工程發包，而嘉義縣竹崎鄉農會第
    十四屆會員代表選舉在90年02月15日，二者相差四個月之久
    ，並無關連，況經費之編列及執行過程是否變更係鄉公所決
    定，伊未參與，伊並無以工程款做為賄選，圖利特定人」等
    情；被告丁○○辯稱：「伊擔任秘書期間一向奉公守法，己○○爭取工程經費經伊決行並無不當，事後工程設計發包伊
    參與，至變更設計，伊亦只是例行公事，逐級呈閱，最後由
    鄉長陳吉焜核准，伊絕無違法圖利他人及賄選」等情云云。
  (二)經查：
    1.被告丁○○、己○○二人於八十九、九十年間分別係嘉義
      縣竹崎鄉公所主任秘書及鄉民代表，被告己○○於90年01
      月05日登記競選嘉義縣竹崎鄉農會第十四屆會員代表。而
      被告己○○藉由嘉義縣竹崎鄉公所，於89年10月04日以八
      九嘉竹鄉建字第一００一六號函，向嘉義縣政府提出「嘉
      義縣竹崎鄉公所緊急需辦工程明細表」，擬在嘉義縣竹崎
      鄉龍山村辦理「護岸工程」（即己○○之弟戊○○所有之
      土地），興建『護岸』（長L×高H＝100m×3.5m），及在
      復金村辦理「道路排水工程」，興建『駁坎』（長L×高H
      ＝20m×2m）、『PC（水泥）路面』（長L×寬W＝350m×2
      .5m)，共需經費九十五萬元，經由竹崎鄉公所技士乙○○
      主辦，轉呈被告丁○○，再轉由竹崎鄉鄉長陳吉焜核可後
      ，行文向嘉義縣政府爭取九十五萬元之工程補助款，嗣經
      嘉義縣政府以89年11月08日八九府財務字第一三０一五０
      號函，核准補助款九十二萬六千九百元等情，業據被告己○○於90年2月8日調查站詢問時供述：「（問：你是否要
      求嘉義縣竹崎鄉公所主任秘書丁○○拜託其叔父柳溪支持
      你參選竹崎鄉農會第十四屆農會代表？）有的，我曾拜託
      竹崎鄉公所主任秘書丁○○要求柳溪支持我參選農會代表
      。」；「（問：你不是嘉義縣竹崎鄉公所發包『龍山、復
      金等二村護岸道路工程』合約中之甲、乙方，為何以建設
      提議人要求變更該工程施工項目及地點？詳情為何？）當
      初透過竹崎鄉公所向嘉義縣政府爭取之『龍山、復金等二
      村護岸道路工程』原本設計施工項目為龍山村護岸工程及
      枋子林土地公廟水溝加蓋，而龍山村護岸工程預定施工地
      點的土地為我二弟戊○○所有，我在未知會戊○○情況下
      逕向竹崎鄉公所指定該地點為工程施作處，但工程發包後
      ，戊○○表示其不願意提供土地，致工程無法施工，因我
      曾答應柳溪、李州、林豐財等農會會員為其等鋪設住宅前
      或果園路面、駁坎等等，我乃以口述方式請包商旭洲土木
      包工業負責人丙○○紀錄製作『龍山、復金二村護岸道路
      工程變更名細』，並由包商製作變更該項工程申請書向竹
      崎鄉公所申請變更事宜，意圖將該筆縣政府核發『龍山、
      復金等二村護岸道路工程』九十五萬元經費變更為我答應
      鄉民為其施作之工程上。」；「（問：你如何協調竹崎鄉
      公所變更該項工程？其詳情如何？）在我二弟戊○○不願
      提供土地作為工程施作後，我即向竹崎鄉公所技士乙○○
      表示（詳細日期不記得）將變更該工程內容，並將該經費
      用於我所指定鄉民土地上施作，而後於今（90）年元月八
      日承包商旭洲土木包工業負責人丙○○製作該工程變更之
      申請書，我以建設提議人簽名後，並連同我提供之『龍山
      、復金二村護岸道路工程變更名細』由丙○○送交竹崎鄉
      公所申請變更，隨後我並打電話給承辦技士乙○○請其協
      助通過該變更案，乙○○除答應幫忙外，並表示將向其上
      級反映我的要求協助將我的變更案通過，九十年一月十一
      日鄉長陳吉焜將該工程變更案核可後，乙○○通知我該變
      更工程已可開始施工，我乃陪同丙○○並會同工程施作地
      點之地主李州、柳溪、林豐財等人至現場確定施工範圍及
      內容，九十年二月二日竹崎鄉公所完成我指定施作之工程
      驗收，在此之前，李州、林豐財、賴金川等人有陸續打電
      話向我表示渠等路面鋪設工程都已完成，非常謝謝我。」
      等語（見90年選他字第15號卷第67頁反面-第68頁反面）
      ，與丁○○於90年2月7日調查站詢問時證述：「（問：鄉
      代表己○○如何向有關單位爭取經費及為柳溪等進行道路
      鋪設？）我印象中己○○係於八十九年十月間透過竹崎鄉
      公所向嘉義縣政府爭取經費建設竹崎鄉龍山、復金等二村
      護岸道路工程建設，竹崎鄉公所於八十九年十月四日以第
      一００一六號函發文嘉義縣政府，內附嘉義縣竹崎鄉公所
      緊急需辦工程明細表，要求縣府補助龍山村護岸工程新臺
      幣（以下同）六十萬元以及復金村道路排水工程三十五萬
      元，合計九十五萬元，嘉義縣政府乃於民國八十九年十一
      月八日以八九府財務字第一三０一五０號函復竹崎鄉公所
      準備予補助九十五萬元，辦理龍山村、復金等二村護岸道
      路工程，款項由八十八年下半年及八十九年度平衡鄉鎮科
      目下撥付，並請竹崎鄉公所納入預算處理。竹崎鄉公所乃
      於八十九年十二月二十二日上網公告公開招標，十二月二
      十六日截止收件，八十九年十二月二十七日上午九時於竹
      崎鄉公所二樓對龍山、復金等二村護岸道路工程進行開標
      ，且由旭洲土木包工業以八十八萬七千元得標，並於八十
      九年十二月三十日完成工程合約書，並規定在八十個日曆
      天內完工；但九十年元月八日竹崎鄉民代表己○○以建設
      提議人名義，向竹崎鄉公所提出申請書，內容為『敝公司
      承包貴所龍山、復金等二村護岸道路工程，因工地用地無
      法取得致使無法施工請准予辦理變更』及內附龍山、復金
      等二村護岸道路工程變更明細，內有明列鄉民何文正、柳
      溪、李州、林豐財、俊哥、王茂發、賴金川、何先生等人
      之駁坎、護欄、路面、排水溝等工程內容明細，要求鄉公
      所變更該筆工程內容和預算，轉而施作上述鄉民之工程，
      鄉公所建設課承辦技士乙○○接獲己○○之該申請書及該
      工程變更明細，隨即簽呈擬准變更並逐級呈核，九十年一
      月十一日鄉長陳吉焜即予核可變更。」等語（見90年選他
      字第15號卷第37頁及其反面）坦承不諱，核與證人乙○○
      於90年2月7日調查站詢問時證述：「（問：前述『龍山、
      復金等二村護岸道路工程』旭洲土木包工業施工情形？）
      該『龍山、復金等二村護岸道路工程』我係擔任監工人員
      ，該護岸工程經過竹崎鄉公所以公文向水利處第五河川局
      洽詢，第五河川局承辦人以口頭指示該護岸工程如果按照
      預定堤防線施工，前述戊○○（即被告己○○之弟）山坡
      地必須退縮三米以上作為行水區，經過與戊○○洽詢，戊○○認為土地損失太大，因此不提供該山坡地作為工程施
      工，承包商旭洲土木包工業丙○○及建設提議人己○○因
      而於九十年元月八日提出申請書，表示因工程用地無法取
      得，致使無法施工，請准予辦理變更，我即於九十年一月
      十一日簽擬准予施工地點不變（龍山、復金村）及工程合
      約範圍內辦理如附件。附件內容：龍山、復金等二村護岸
      道路工程變更明細，何文正（96m×2.5m＝240㎡）、柳溪
      （70m×4m＝280㎡）、李州（125m×2.5m＝312.5㎡）、
      林豐財（70m×2.5m＝175㎡、20m×2.5m＝50㎡、20m×
      1.6m＝32㎡）、俊哥（1 00m×2m＝200㎡、38m×3m＝114
      ㎡）、王茂發（駁坎32m×2.5m、護欄32m×0.6m、路面
      30m×2.5m＝75㎡、30m×2m＝60㎡）、賴金川（41m×2
      .5m＝102.5㎡)、何先生（排水溝32m），該申請書經我逐
      級呈核於同日獲建設課長甲○○、主任秘書丁○○、鄉長
      陳吉焜批准辦理，旭洲土木包工業於九十年一月十九日呈
      報完工，於二月二日由竹崎鄉公所建設課技士許茂平會同
      主計室主任張慶良辦理驗收，目前尚未辦理結算請款。」
      等情相符（見90年選他字第15號卷第46頁及其反面），並
      有嘉義縣竹崎鄉公所八九嘉竹鄉建字第一００一六號函、
      嘉義縣竹崎鄉公所緊急需辦工程明細表、嘉義縣政府財政
      局財務管理課簽呈、嘉義縣政府九十年府財務字第０三五
      ０號函、嘉義縣竹崎鄉公所八九年嘉竹鄉建字第一二八六
      七號函及嘉義縣政府八十九年十一月八日八九府財務字第
      一三０一五０號函各一紙（見原審卷一第90、91頁、第80
      -82頁、90年選他字第15號卷第55頁)在卷可稽，自堪認定
      。嗣嘉義縣竹崎鄉公所將「龍山、復金等二村護岸道路工
      程」於89年12月22日上網招標，同年月27日開標，由旭洲
      土木包工業以八十八萬七千元得標，並於89年12月30日簽
      訂工程契約，旋由被告己○○會同包工旭洲土木包工業負
      責人丙○○至某王姓鄉民所有之山坡地現場丈量，製作工
      程計算表、工程估價書、單價分析表，準備於90年1月5日
      開工等情，並據證人丙○○供證甚詳（見90年選他字第15
      號卷第62-64頁)，亦有嘉義縣竹崎鄉公所開標紀錄、嘉義
      縣竹崎鄉公所工程標單、嘉義縣竹崎鄉公所工程估價單、
      單價分析表、嘉義縣竹崎鄉公所工程計算表、嘉義縣竹崎
      鄉公所工程契約、開工呈報書各一份（見90年偵字第1115
      號卷第24、28-31、33、34頁)、嘉義縣竹崎鄉農會第十四
      屆會員代表候選人名冊、農會會員基本資料表（見90年選
      他字第15號卷第69-74頁）附卷足憑，亦堪認定。
    2.被告己○○於90年1月5日登記競選嘉義縣竹崎鄉農會第十
      四屆會員代表後，因前次測量土地無法順利取得，旋於90
      年1月7日帶同承包商即旭洲土木包工業負責人丙○○，至
      如附表所示之有農會代表選舉權之嘉義縣竹崎鄉農會會員
      李州、王木發、林豐財、許澄俊、柳溪等私人果園、住宅
      等處測量，復於90年1月8日，即以嘉義縣竹崎鄉龍山村護
      岸工程及復金村設道路排水工程用地之工地用地無法取得
      致使無法施工為由，再以建設提議人之名義，要求包工丙○○申請准予辦理變更之申請書，經由技士乙○○轉由丁○○核轉鄉長陳吉焜核可後，將上揭工程施工地點，部分
      變更為鋪設由己○○指定如附表所示被告李州等五人之私
      人果園(按私人果園內之產業道路公眾得通行)及住宅及水
      泥路面、駁坎或護欄及其他人之水泥路面或排水溝工程，
      並於90年01月19日完工，於90年2月2日由嘉義縣竹崎鄉公
      所驗收完成等情，業據被告己○○坦承不諱，核與證人乙○○、丙○○供證情節相符（見90年度選他字第15號卷第
      68 頁、第46頁反面、第63頁反面、第64頁，原審卷一第
      61頁），並有申請書、龍山、復金等二村護岸道路工程變
      更明細表及完工呈報書各一份附卷可稽（見90年度偵字第
      1115 號卷第25-27頁)。足證被告己○○係於登記參選嘉
      義縣竹崎鄉農會代表選舉後，始將原來龍山村護岸工程之
      款項，臨時變更為同案被告李州、王木發、林豐財、許澄
      俊、柳溪等人之果園及住宅水泥路面，甚為明確，是被告
      己○○辯稱其於半年前就已丈量云云，顯無可採。況被告
      己○○、丁○○擅自將原先之護岸工程變更部分施工內容
      ，即改由己○○私自指定在如附表所示李州等五人之私人
      果園及住宅敷設水泥路面（包括駁坎及護欄），已由原先
      之緊急護岸工程，變更為己○○欲施作人情做為選舉考量
      之路面工程。
    3.最高法院98台上4848號發回意旨略以：關於上開工程之施
      工地點，僅分別記載「龍山村」與「復金村」，並未指明
      各該村中之特定地點，施工內容亦僅分別列載護岸、駁坎
      及ＰＣ路面等數量，而證人乙○○於第一審及本院更一審
      時所為之證述以觀，本件實際施工地點之柳溪等五人私人
      住宅、果園等處，雖已與原有預定施工之特定地點不同，
      但既均在龍山村，是否屬上開函文所指應陳報嘉義縣政府
      同意之變更？又本件實際施作護岸、駁坎及ＰＣ路面等
      數量，究竟如何與上開明細表不符？凡此疑慮均攸關上訴
      人二人圖利犯罪成否及其內容之認定，自應細繹勾稽並為
      必要之調查釐清云云。惟此部分經查：
    (1)【本件所申請補助之工程已由原先申請之龍山村之緊急護
      岸工程（即己○○之弟戊○○所有土地），變更為己○○
      欲施作人情做為選舉考量之路面工程，施作工程內容已非
      緊急之護岸工程，因此施作工程內容已有明顯變更已如上
      述，應報請縣政府同意，如縣政府認已非緊急之需辦工程
      ，而係將公款做為私人選舉考量之工具，即應收回款項】
      ；按嘉義縣政府補助竹崎鄉辦理龍山村、復金等二村護岸
      道路工程之補助款，係依竹崎公所所查報之「嘉義縣竹崎
      鄉公所緊急需辦工程明細表」核定，其「施工地點」及「
      施工內容」應依表列明細辦理，如依實際確需辦理變更時
      ，應報嘉義縣政府同意後，始能執行，有嘉義縣政府90年
      9月13日九十府財務字第０一一五九四０號函附卷可按（
      見原審卷一第79頁），而本件「緊急需辦工程明細表」之
      施工地點，雖僅分別記載「龍山村」與「復金村」，並未
      指明各該村中之特定地點，但該「工程名稱」已標明龍山
      村「護岸工程」及復金村設「道路排水工程」，且「工程
      內容」並已載明龍山村「護岸L×H＝100m×3.5m」及復金
      村「駁坎L×H＝100m×3.5m、PC路面L×W＝350m×2.5m」
      等之工程數量，雖施工地點僅載明「龍山村」與「復金村
      」，並未限制該村內之特定地點，但顯係針對『特定工程
      』及『特定工程內』所撥之補助款，並非一般道路工程預
      算，竹崎鄉公所自不得任意施作與本件工程目的及其內容
      無關之工程。旭洲土木包工業雖於90年1月8日，申請辦理
      變更工程，並經竹崎鄉公所於90年01月11日核准於施工地
      點（龍山、復金村）及工程合約範圍內辦理在案，惟原龍
      山村之施工內容（護岸部分），前經竹崎鄉建設課技士乙○○會同被告己○○，至指定地點（王姓鄉民所有之山坡
      地，位於牛稠溪上游，金龍橋下游約五百公尺處），丈量
      前述龍山村「護岸」工程，長度100米、寬度（應係高度
      ）3.5米，但因經費不足，只設計長度50米、高度3.5米，
      經費約需八十五萬元，另外在龍山村枋仔林土地廟旁設計
      「水溝加蓋」，長度約46米，經費約需三萬元等情，業經
      證人乙○○於90年2月7日調查站詢問時供證明確（見90年
      選他字第15號卷第45頁反面-46頁)，核與「嘉義縣竹崎鄉
      公所工程計算表」內所載之區A護岸長50公尺、高3.5米，
      及Ｂ區水溝加蓋長46公尺等情符合（見90年偵字第1115號
      卷第36頁），堪以採信。顯見本件工程在龍山村之護岸部
      分，本設計為護岸及水溝加蓋，嗣雖因土地無法取得，由
      被告己○○指定變更施工地點，藉丙○○提出變更申請，
      經證人乙○○於90年2月7日調查局證述無誤（90年選他字
      第15號卷第46頁及其反面），但上開工程變更明細，分別
      顯示龍山村之李州等五人，均在私人果園或私人庭院內，
      施作水泥路面或駁坎、護欄：「李州－鋪設水泥路面125m
      ×205m、王木發－鋪設駁坎32m×2.5m、護欄32m×0.6m、
      水泥路面30m×2.5m及30m×2m、林豐財-鋪設水泥路面70m
      ×2.5 m及20m×2.5m及20m×1.6m、許澄俊-鋪設水泥路面
      100m×2m及38m×3m、柳溪－鋪設水泥路面70m×4m」，與
      原施工內容及合約設計之相關護岸及水溝加蓋工程項目、
      數量：「A區護岸長50m×3.5m，及B區水溝加蓋長46m」完
      全不同，本件變更工程顯然不符原工程內容，竟未辦理變
      更設計，亦未報請嘉義縣政府同意，顯然違背工程明細表
      及工程契約。
    (2)又被告己○○自始提議要求竹崎鄉公所爭取辦理本件工程
      ，亦曾到工程現場會勘，應明知本件工程之施作內容需係
      護岸工程，被告丁○○身為竹崎鄉主任秘書，核轉相關公
      文，對於本件工程之施作內容亦難諉為不知。再者，被告
      丁○○於90年2月7日調查站詢問時亦自承：「（問：竹崎
      鄉龍山村村民柳溪所居住位於龍山村19鄰水尾仔15號住所
      前之水泥廣場及聯外道路係由誰於何時鋪設？）柳溪是我
      的同宗叔伯，我記得在三、四個月之前，柳溪曾當面向我
      表示其所居住之上述住所前之道路原為土石路，問我鄉公
      所能否派人來鋪設水泥或柏油路面，其後我向該區之鄉民
      代表己○○告知此事，請己○○要是有爭取到經費時，能
      為柳溪家門前道路進行鋪設水泥，之後大約在今年（90年
      ）農曆過年後，我在竹崎鄉街道上遇到柳溪，柳溪向我表
      示其住所前之道路已經鋪設完畢，我則告訴柳溪該施工是
      由己○○代表爭取經費為你鋪設的，柳溪則很感激的要我
      代為向己○○代表道謝。」等語明確（見90年選他字第15
      號卷第36-1頁反面），亦與證人柳溪於90年2月7日調查站
      詢問時證稱：「（問：依你判斷你居處前之水泥廣場及聯
      外道路係由何人僱員前來施工？）因為約於三、四個月前
      我即曾向丁○○反應，我居處前之廣場及聯外道路已破碎
      不堪用，是否能請鄉公所前來重新鋪設以便利進出使用，
      此次施工由於我並未向當日施工人員及丁○○詢問詳情，
      所以此次鋪設廣場及聯外道路工程係由丁○○派員前來施
      工我則不清楚。」等語相符（見90年選他字第15號卷第43
      頁），顯然被告己○○之所以改鋪設柳溪住處之道路，即
      係被告丁○○告知無疑，而被告丁○○自被告己○○首先
      建請竹崎鄉公所申請本案工程補助款，及嗣後聲請變更工
      程，均核轉公文，得知其情，且承包商旭洲土木包工業90
      年1月8日申請變更工程書所附工程變更明細，亦有柳溪部
      分之工程（見90年偵字第1115號卷第26頁），被告丁○○
      明知本案變更工程，係被告己○○做為競選農會代表之不
      正利益，仍違背有關農會法之法律規定，而故意不表示意
      見，反而核轉呈請鄉長批示決行，自屬明知違法而仍予決
      行，則其辯稱事後柳溪始告知道路已鋪設完畢云云，與事
      實不符，尚不足採。
    (3)被告己○○擅自指示改在如附表所示之有農會代表選舉權
      之嘉義縣竹崎鄉農會會員李州、王木發、林豐財、許澄俊
      、柳溪等私人住宅、果園等處施工，承辦人即公所職員乙○○完全是配合己○○之意，程序上有疏失之情，復據乙○○於90年2月7日調查站詢問時供證明確（見90年選他字
      第15號卷第46-47頁），益證本件變更龍山村戊○○所有
      土地之護岸工程不做後，係被告己○○提議，經被告丁○○核轉，兩人均明知變更施作工程內容後已非緊急工程應
      報經縣政府同意，並無任何不能報請變更事由，而故意不
      為報之事實，應屬無疑。
    (4)至於證人馬紀維於本院更一審94年5月12日審理時證稱：
      「（問：申請經費核撥下來，如果用地取得發生困難，或
      是因客觀條件部分工程無法順利施工，申請變更項目要如
      何辦理？）如果發生道路不能解決的問題，民意代表的反
      應，是不要讓錢收回去，所以要依民眾申請的需要，民意
      代表會同承辦員重新丈量，由課長審核，地方首長核定變
      更。」、「（問：是向鄉鎮公所反應或是地方首長？）要
      看經費撥到哪個單位，如果經費撥到縣政府就到縣市首長
      ，如果是鄉鎮公所就是鄉鎮長。」云云（見本院93年上更
      (一)474號卷第224-225頁）；證人乙○○於原審法院92年3
      月13日審理時改稱：「（問：本件有無將變更地點徵求縣
      府同意？）本件沒有，因為柳溪等人的工程同樣在龍山村
      不須上級核准。」（見原審卷二第83頁）、復於本院上訴
      審時證稱：「（問：若不同意這筆經費可否變更至其他地
      點？）只要在縣政府原核定的施工地點內就可以（龍山、
      復金村皆可）。」；「（問：這變更情形在你技士任內有
      無發生過？）有。」（見本院上訴審卷第223頁），嗣於
      本院更一審94年5月12日審理時改稱：「（問：變更後水
      泥路面施作及範圍是否包括於原項目範圍之內？）是的。
      」；「（問：變更設計後的地點是否屬於申請補助時的建
      議範圍內？）是的。」；「（問：嘉義縣內是否有其他工
      程循這模式變更設計？）我不知道。」；「（問：一般工
      程如果因為無法取得用地公所技士實地勘察鄉長核可後，
      鄉公所是否都核准變更？）是的。」云云（見本院93 年
      上更(一)474號卷第231-232頁），均與前開函示內容不符，
      亦與乙○○於90年2月7日調查站詢問時原供：本件工程經
      旭洲土木包工業提出申請變更，因施工內容與原合約設計
      在相關工程項目、數量完全不同情況下，應辦理變更設計
      、重新繪製施工圖始得辦理施工，伊承認在程序上有瑕疵
      等語相左（見90年選他字第15號卷第47頁），顯無可採；
      再者證人乙○○係本件工程之主要承辦者，則其空言指憑
      上述工程變更之情況乃因同在龍山村內而毋庸經過縣政府
      同意，並有前例可循等情，純係為了避免涉及刑責，供述
      當然避重就輕，是證人乙○○之證詞，本院仍認不能為被
      告己○○、丁○○有利之證據。
    (5)又依證人丙○○於原審法院90年8月17日審理時證稱：「
      （問：提示變更明細，有何意見？）除了王木發（誤寫為
      王茂發）是做駁坎、護欄、水泥路面及何先生做排水溝外
      ，其他的人李州、林豐財、許澄俊、賴金川、何文正都作
      水泥路面。明細表上標示的長、寬、面積。這些是因為金
      龍橋下的護岸工程沒有做，而變更施工地點，在這些地方
      做水泥路面等。」；「（問：所承包的全部施工地點除了
      上開變更工程外，還包括龍山村一二二線的排水溝加蓋工
      程？）是。龍山村一二二線的排水溝加蓋工程是原訂的施
      工工程，沒有其他工程。」（見原審卷一第61頁）；於本
      院上訴審審理時證稱：「（問：變更後總共做幾個地方？
      ）不只這五個地方還有其他在設計範圍內的。」；「（問
      ：變更的明細表誰寫的？）我太太寫的。數量我量的。除
      了在場的五個被告外還有三個。俊哥是許澄俊、何文正應
      是何文舉，這些都有做。」（見本院上訴審卷第231-232
      頁），可知丙○○所承包之工程中，龍山村一二二線的排
      水溝加蓋工程及賴金川、何文舉、姓名年籍不詳之何先生
      之水泥路面或排水溝工程，均非被告己○○用以行賄之施
      作工程。再據證人即承包商丙○○於本院更五審99年01月
      13日審理時證述「法官問：你如何取得龍山村及復金村的
      工程？證人答：我在參加竹崎鄉招標而取得工程」、「法
      官問：你參加竹崎鄉招標，是否有記載施工地點、項目及
      內容？證人：答有」、「法官問：你承作工程是否有按照
      施工地點、項目及內容施作？證人答：後來有部分變更，
      河川地的護岸工程沒有施作，其他都有按工程地點、項目
      及內容施作」、「法官問：河川地的護岸工程沒有施作，
      其原因為何？證人答：因為施作地點有涉及河川行水區，
      要退縮有佔到地主的土地，地主不同意，通常遇到這種情
      況話，經費不是刪除就是變更，大部分都是變更」、「法
      官問：這部分的河川行水區沒有做，這部分的經費變更到
      哪去？證人答：變更到附近施作水泥路面」等語，如依證
      人即承包商丙○○之證述以觀，有關附表所示編號１至５
      號之工程施作之工程地點已有變更，雖然仍在「龍山村」
      與「復金村」，但係將原先不予施作之「緊急」工程挪作
      被告己○○做為競選農會代表之人情工具，實應報請嘉義
      縣政府是否同意，則嘉義縣竹崎鄉公所向嘉義縣政府所爭
      取獲撥之工程款九十二萬六千九百元，其中被告己○○、
      丁○○圖得之「不法利益」應係三十九萬六千九百四十六
      元（即如附表所示編號１至５號之不法利益之合計），其
      中附表五部分己○○、丁○○二人就其中附表五部分並對
      於丁○○主管之事務，明知違背農會法之規定，直接圖利
      附表編號五號柳溪之道路工程之不法私人利益（即另在非
      屬公眾通行之柳溪之私人庭院前鋪設水泥路面，供柳溪私
      自使用），使柳溪受有如附表編號五所示之七萬九千五百
      二十元之私人不法利益。
    4.又最高法院98台上4848號發回意旨略以：本院前次發回意
      旨就此業已予以指明，且此不難藉由以本件工程實際施工
      地點、數量等相關明細資料，函請嘉義縣政府派員說明，
      並由乙○○所屬鄉公所檢送上開證言所指其他類似變更之
      前例以供比對而加以究明。乃原審本次更審猶未為任何必
      要之調查，仍照錄原審發回前判決之敘述，徒以乙○○所
      言與上開縣政府函文內容不符，遽為不利上訴人二人之判
      決，致原有證據調查職責未盡及理由不備之瑕疵猶然存在
      ，自難以昭折服云云。此部分經查：
    (1)經本院於99年2月25日以99南分院鼎刑賢98重上更(五)246字
      第02118號函竹崎鄉公所有關該公所曾辦理由嘉義縣政府
      補助之工程款，因其他事由有變更申請時之施工項目與地
      點未報或有報由嘉義縣政府核准之案例送請本院參辦云云
      ，惟經嘉義縣竹崎鄉公所函有關該鄉龍山國小聯外石階與
      學校仕地坪等修補，因實際完工與原設計略有出入，仍在
      同一地點施作修補，故未提報縣政府核備等情，並有竹崎
      鄉公所99年3月24日函復本院卷足稽，而本件之實際完工
      與原設計及工作地點已有明顯重大改變及出入已如上述，
      依法應報請核撥款項之縣政府核備，方屬合理合法，否則
      任由地方政府擅作非為，實有不妥。因此上開證人之證述
      及嘉義縣竹崎鄉公所99年3月24之函示均不能作為有利被
      告己○○與丁○○之認定甚明。是被告丁○○、己○○利
      用職權機會，就變更工程施作地點，未經嘉義縣政府同意
      變更設計「明知違背法令」變更工程施作地點，因被告己○○當時為了競選農會代表，遂將前開爭取得來之經費違
      反農會法第四十七條之一第一項而做為競選農會代表行賄
      之之工具，致附表所示之李州、王木發、林豐財、許澄俊
      、柳溪五人，「因而獲得不正利益」，另附表五柳溪部分
      因在其私自庭院前鋪設水泥路面，則另違反貪污治罪條例
      第六條第一項第四款亦獲取「私人不法利益」已可認定。
    (2)另本院向嘉義縣竹崎鄉公所函查曾所辦理由嘉義縣政府補
      助之工程款因其他事由有變更申請時之施工項目與地點未
      報或有報由嘉義縣政府核准之案例及函查嘉義縣政府有關
      本案是否須報請嘉義縣政府核准或備查等情，分別經嘉義
      縣政府、嘉義縣竹崎鄉公所函如下：
      本件最先由臺灣嘉義地方法院函詢時係由嘉義縣政府90
        年9月13日90府財稅字第0115940號函如下：
        主旨：按嘉義縣政府補助竹崎鄉辦理龍山村、復金等二
              村護岸道路工程之補助款，係依竹崎公所所查報
              之「嘉義縣竹崎鄉公所緊急需辦工程明細表」核
              定，其「施工地點」及「施工內容」應依表列明
              細辦理，如依實際確需辦理變更時，應報嘉義縣
              政府同意後，始能執行。（見原審卷一第79頁）
        此函已明確指稱須報請嘉義縣政府同意後，始能執行。
      嘉義縣竹崎鄉公所99年05月31日嘉竹鄉建字第09900065
        14號函
        主旨：有關大院函文申請本所「八十四年度至八十九年
              度曾辦理由嘉義縣政府補助之工程款，因其它事
              由有變更申請時之施工項目與地點未報或有報由
              嘉義縣政府核准之案例」詳復說明，請查照。
        說明：
          一、依據大院99南分院鼎刑賢98重上更（五）246第
              06045號函辦理。
          二、有關工程之資料保存年限為10年，相關資料已
              銷毀，對於所請文件歉難提供。
             （見本院98年重上更(五)第246號卷(二)第22頁）
      嘉義縣竹崎鄉公所99年07月30日嘉竹鄉建字第09900089
        42號函
        主旨：有關大院函查「民國八十九年六月間起至九十四
              年十二月三十一日止曾辦理由嘉義縣政府補助之
              工程款，因其他事由有變更申請時之施工項目與
              地點未報或有都報由嘉義縣政府核准之案例」，
              詳如說明，請鑒核。
        說明：
          一、復大院99南分院鼎刑賢98更（五）246字第08592
              號函。
          二、經查與詢問已退休之先進，本所並未有「變更申
              請時之施工項目與地點未報或有報由嘉義縣政府
              核准之案例」，其需求皆為地方呈報並經會勘後
              決定，均於補助區域範圍內施作，僅以工程數量
              略為變更並以實際數量結算辦理，故對於所請歉
              難提供所需案例參考。
             （見本院98年重上更(五)第246號卷(二)第26頁）
      嘉義縣政府99年1月14日府財稅管字第0990019500號函
        主旨：貴分院函詢有關竹崎鄉公所以89年10月4日第100
              16號函向本府申請補助「龍山村護岸工程、復金
              村道路排水工程」經費新臺幣95萬元案之疑義，
              復如說明，請查照。
        說明：
          一、復貴院98年12月10日98南分院鼎刑賢98重上更（
              五）246字第15132號函。
          二、本案補助款係依竹崎鄉公所查報之「緊急需辦工
              程明細表」核定，該所應依表列明細辦理，如需
              變更施作於龍山、復金村之外，與明細表無關之
              工程，應函報本府同意後執行。
          三、經查本案本府業依竹崎鄉公所檢送之合約書等，
              撥付該所補助款92萬6,900元（按實際發包金額
              及工程管理費核撥）在案。
              （見本院98年重上更(五)第246號卷(一)第180頁）
      嘉義縣政府99年2月25日府財稅管字第0990031540號函
        主旨：有關本縣竹崎鄉公所以89年10月4日第10016號函
              ，向本府申請補助「龍山村護岸工程、復金村道
              路排水工程」經費95萬元乙案之疑義，復如說明
              ，請查照。
        說明：
          一、復貴分院99年2月6日98南分院鼎刑賢98重上更（
              五）246字第01612號函。
          二、本案補助款係依竹崎鄉公所查報之「緊急需辦工
              程明細表」核定補助，該「緊急需辦工程明細表
              」為概需施作內容及金額，施作工程經由公所負
              責執行設計、發包等作業後向本府申撥補助款92
              萬6,900元，倘因故需要變更施作工程內容，其
              地點仍在龍山、復金二村，且施作工程為護岸及
              道路排水工程，屬該所權責，由該所自行辦理；
              反之，變更施作地點在龍山、復金二村之外，或
              施作工程內容非關護岸、道路排水工程，則應函
              報本府同意後始可施作（見本院98年重上更(五)第
              246號卷(一)第220頁）。
      (3)依上開函文以觀，本件最先由臺灣嘉義地方法院函詢時
        ，經嘉義縣政府90年9月13日90府財稅字第0115940號之
        回復係【按嘉義縣政府補助竹崎鄉辦理龍山村、復金等
        二村護岸道路工程之補助款，係依竹崎公所所查報之「
        嘉義縣竹崎鄉公所緊急需辦工程明細表」核定，其「施
        工地點」及「施工內容」應依表列明細辦理，如依實際
        確需辦理變更時，應報嘉義縣政府同意後，始能執行】
        （見原審卷一第79頁），嗣後經本院重上更五審99年02
        月6日函詢時則改稱(按被告己○○於本院審理時已當選
        為嘉義縣議員）「倘因故需要變更施作工程內容，其地
        點仍在龍山、復金二村，且施作工程為護岸及道路排水
        工程，屬該所權責，由該所自行辦理；反之，變更施作
        地點在龍山、復金二村之外，或施作工程內容非關護岸
        、道路排水工程，則應函報本府同意後始可施作」等情
        ，但本件變更後已非關護岸、道路排水工程，而係在私
        人果園（如附表一至四李州、王木發、林豐財、許澄俊
        、柳溪之私人果園部分），或在私人庭院前（如附表五
        柳溪私人庭院前部分）施作水泥面工程已如上述，則依
        上開函文所示以觀，本件已變更重大工程內容，且又與
        先前報請嘉義縣政府補助之緊急工程無關，雖然地點仍
        在龍山、復金二村，惟細目及工程內容既已有重大變更
        ，更應報請嘉義縣政府同意，不能由被告己○○做為競
        選農會代表之不法利益。再依嘉義縣竹崎鄉公所99年07
        月30日嘉竹鄉建字第0990008942號函以觀，該所並無所
        謂曾辦理由嘉義縣政府補助之工程款，因其他事由有變
        更申請時之施工項目與地點未報或有報由嘉義縣政府核
        准之案例，因  此證人乙○○於第一審及本院上訴審、
        更一審時所證稱「鄉民代表爭取得來之工程經費，若無
        法原地施工，須行文請上級單位縣政府同意將該筆經費
        變更施工地點，文中並應載明變更後之施工地點，本件
        因柳溪等人之工程亦在龍山村，於縣政府原核定之地點
        內，可毋庸上級核准，此類變更情形，於其任職技士期
        間內，已有前例」等情（見第一審卷二第八三頁、上訴
        卷第二二三頁、上更一卷第二三二頁）之證述，經本院
        屢次函詢及調查結果，仍不能為被告己○○、丁○○有
        利之證明。
      (4)又嘉義縣竹崎鄉公所檢附之嘉義縣政府補助辦理竹崎鄉
        龍山國小聯外石階與學校內地坪等損壞修補之案例經查
        知結果為：該縣補助辦理竹崎鄉龍山國小聯外石階與學
        校內地坪等損壞修補，因實際完工與原設計略有出入，
        故依合約第一條第一項第二款依實際施工供應之項目及
        數量結算，係爭部分變更且施作地點仍於原補助範圍內
        均屬公所權責等語明確，有嘉義縣竹崎鄉公所99年3月
        24日嘉竹鄉建字第0990002411號函及相關資料附卷足憑
        （見本院98年重上更(五)第246號卷二）。由上可知，前
        揭修補龍山國小聯外石階與學校內地坪之工程，係因配
        合開挖後之實際地形需要，在設計原則不變之下因地形
        變化尺寸數量略有增減，但不影響使用及安全，依規定
        在工程結算契約總價範圍內施工，係爭變更且施作地點
        仍在原補助之範疇內，屬公所權責，無庸經縣政府之許
        可等情，然本件嘉義縣政府補助竹崎鄉龍山村護岸工程
        與復金村設道路排水工程之補助款，施工計畫之變更係
        因原有施工地點無法取得所有人之同意，而被告己○○
        擅自變更於如附表編號１至５李州、王木發、林豐財、
        許澄俊及柳溪之果園聯外產業道路之情，業經前揭說明
        ，顯與前揭龍山國小之案例因配合實際地形之需要而略
        為施工之變更等因自然因素之影響有所不同，是二案不
        能相比擬而認定之，附此敘明。
    5.再者，被告等雖主張：所鋪設之道路除被告等人尚有其他
      之人通行等語，惟查：附表編號５柳溪住宅前之聯外道路
      ，是從原路側伸至柳溪新住宅前及屋後果園，並舊住宅，
      原路旁有房屋，但該路旁沒有門，可見不是從該處出入，
      已經本院更一審、更三審及更五審至現場勘驗屬實，有現
      場圖及照片在卷可稽（見本院93年上更(一)第474號卷第283
      頁、第294-295頁、本院96年重上更(三)第436號卷第88-1頁
      、第95-98頁及本院98年重上更(五)第246號卷一第118-119
      頁），此部分道路為屋前道路，通到柳溪住家為止，其後
      為柳溪所有之果園，應係專供柳溪家人進出使用，不可能
      為他人所使用，而屬「私人不法利益」，該當圖利罪之圖
      「私人不法利益」要件，證人柳建宏、柳文雄於本院更一
      審94年05月12日審理時均證稱：伊等到自己果園要通過柳
      溪他所鋪設之水泥路等情(見本院93年上更(一)第474號卷第
      226、228頁），依前揭所示道路狀況，可知係爭道路僅為
      證人柳建宏、柳文雄自己行走，並非公眾通行之既成道路
      之事實明確。至於附表編號１至４號施作道路等工程，係
      屬果園內農業產業道路，並經本院更一審於94年07月15日
      、更五審於98年10月19日分別至現場勘察，可知係爭地點
      確有除證人以外之人通行於所鋪設之水泥路面產業道路之
      可能（見本院93年上更(一)第474號卷第329-333頁、第277-
      307頁及本院98重上更(五)第246號卷一第116-123頁），屬
      不特定人可得公共使用，自非屬私人不法利益，尚不成立
      圖利罪，惟此部分係違反農會法第四十七條之一之規定亦
      如上述。
    6.綜上所述，被告丁○○、己○○二人，對被告丁○○主管
      之事務，利用職權機會，就變更工程施作地點，未經嘉義
      縣政府同意變更設計，「明知違背法令」變更工程施作地
      點，致附表所示編號５之柳溪因而獲得私人不法利益，自
      堪認定。本件關於施作工程之變更過程並不合法，而丁○○身為鄉公所之主任祕書，豈能謂為不知，其為使己○○
      得以圖得柳溪之不法私人利益，猶同意被告己○○協助通
      過該變更案，顯與被告己○○就此部分犯行，應有意思聯
      絡及行為之分擔。被告丁○○自不得以伊非係承辦人員，
      僅係行政上之核章等語而諉為不知。
    7.被告己○○於90年1月5日登記參選嘉義縣竹崎鄉農會第十
      四屆會員代表，而同案被告李州、王木發、林豐財、許澄
      俊及柳溪均是嘉義縣竹崎鄉農會會員等情，業據被告己○○及已依農會法判決確定之同案被告李州、王木發、林豐
      財、許澄俊及柳溪坦承不諱(見90年選他字第15號卷第8頁
      反面、第15頁反面、第12頁反面、第83頁反面、第86頁反
      面、第42頁反面），並有嘉義縣竹崎鄉農會第十四屆會員
      代表候選人名冊一份及會員基本資料表各一份在卷可稽（
      見90年選他字第15號卷第69-74頁）。
    8.本案依農會法第四十七條之一第一項第一款所判決確定之
      同案被告李州、王木發、林豐財、許澄俊、柳溪等戶住宅
      之聯外道路及果園產業道路之水泥路面、駁坎或護欄，係
      90年01月中旬鋪設完成的，且嘉義縣竹崎鄉龍山村村長李
      樺鑫於90年01月間主動拜訪柳溪、李州、王木發，其等均
      表示被告己○○已免費僱工鋪設，須投標支持己○○參選
      竹崎鄉農會代表等情，業據證人李樺鑫於90年2月3日調查
      站詢問時證述詳確（見90年選他字第15號卷第18頁反面）
      。且李州於90年2月7日調查站詢問時證稱：「（問：依據
      本站調查，己○○曾於今年農曆春節前，雇工為你所有之
      果園產業道路鋪設水泥路面，現請問你，有無此事？其詳
      情為何？）當時係因為我的果園生產道路狹窄，不方便農
      作，我才向鄉民代表己○○反應此事，要求鄉公所補助經
      費興建該生產道路，惟因鄉公所財源有困難，無法興建該
      生產道路，己○○則另向我表示，她將自己出錢幫我興建
      該生產道路，但是在今年的竹崎鄉農會代表選舉，要求我
      支持她並投她一票，之後己○○則自行雇工前往我所有之
      果園生產道路鋪設水泥路面，寬約二米半，長約一０五米
      。」；「（問：己○○是否確曾向你表示要自己出錢替你
      鋪設前開產業道路？）己○○確實是向我表示她要自己出
      錢替我鋪設前開產業道路。」（見90年選他字第15號卷第
      15頁反面-第16頁）；復於同日檢察官偵查中證述：；「
      （問：己○○有說選代表時支持她？）有。」；「（問：
      己○○也有去你果園鋪生產道路？）有。」；「（問：己○○何時去鋪果園道路？）89年底。」；「（問：己○○
      去拜票說要你支持她，你要求他鋪果園道路，他有幫你鋪
      道路，你說會支持她？）是。」（見90年選他字第15號卷
      第32頁）。王木發於同日調查站詢問時證述：「（問：在
      你前述果園之駁坎及水泥路鋪設前，是否曾有竹崎鄉農會
      第十四屆農會代表候選人前來要求你在投票時予以支持？
      ）有的，己○○在鋪設我的果園之駁坎及水泥路前曾多次
      要求我支持渠等參選竹崎鄉農會第十四屆農會代表，渠和
      我一同前往勘察我的果園之駁坎及水泥路之施工地點時，
      也再次要求我必須要支持她參選農會代表，當時我亦答應
      要支持她，不過由於此次參選農會代表還有多位候選人也
      曾拜託我予以支持，礙於情面，我亦沒有當面拒絕。」（
      見90年選他字第15號卷第13頁）；並於同日檢察官偵查中
      證述：「（問：己○○去拜票說要鋪你果園道路？）他以
      前就有說有經費就要幫我鋪道路，這次選舉他有先拜票，
      他說有經費了要幫我鋪道路。」；「（問：你有答應要支
      持他？）我有說好。」（見90年選他字第15號卷第32頁反
      面-第33頁）；再於原審法院90年8月3日審理時供述：「
      （問：有何意見？）我在警訊及偵查中都有老實講。己○○在選前有拜託，我是有像村長他們說有經費要做路。己○○及公所及包商有去看路，我有帶去看。」；「（問：
      經費下來要造路的事情誰告訴你的？）（王木發停一段時
      間，支吾其詞）己○○…和公所的人。」；「（問：是否
      是公所秘書丁○○？）被告王木發點頭。」（見原審卷一
      第42-4 3頁）。林豐財於90年2月10日調查站詢問時證稱
      ：「（問：依據本站調查，己○○曾於今年農曆春節前，
      雇工為你所有之果園產業道路鋪設水泥路面，現請問你，
      有無此事？其詳情為何？）因為我的果園生產道路為泥土
      路面，每逢下雨便泥濘難行，不方便農作，我數次向鄉民
      代表己○○反應此事，最近一次是在今（九十）年農曆春
      節前，要求鄉公所補助經費興建該生產道路，惟己○○向
      我表示因鄉公所財源困難，暫時無法鋪設興建該生產道路
      ，不過她將自己出錢幫我鋪設該生產道路水泥路面，我當
      時向她表示這樣讓她破費不好意思，但她說沒有關係，只
      要今年的竹崎鄉農會代表選舉時，要求我支持她並投她一
      票即可，大家互相幫忙即可不用在意，之後己○○便自行
      雇工前往我所有之果園生產道路鋪設水泥路面，寬約二米
      半，長約九十米。」；「（問：己○○是否確曾向你表示
      要自己出錢替你鋪設前開產業道路？）己○○確實是向我
      表示她要自己出錢替我鋪設前開產業道路。」；「（問：
      依你前述，己○○在你所有之果園鋪設水泥聯外產業道路
      後，你有無答應要投她一票？）在本次之農會代表選舉中
      ，本村共有六位農會會員代表候選人要參選，其中有四位
      都曾來向我拜訪，己○○在農曆年大年初一曾到我家拜訪
      ，表示渠在過年前自費幫我鋪設果園產業道路水泥路面，
      所以希望我亦能在本屆（第十四屆）竹崎鄉農會代表選舉
      時（今年二月十五日）投她一票，我則當場答應她將在此
      次選舉中投她一票。」（見90年選他字第15號卷第83頁反
      面-84頁反面）；復於同日檢察官偵查中證述：「（問：
      今天在嘉調站所說均實在？）實在，己○○代表說要去幫
      我鋪路，是用私費或公費我不知道，但現在想起來當時有
      公所設計課人員一起來，應該是公費鋪設道路才對。」「
      （問：己○○何時去向你拜票？）我在調查站有說在農曆
      過年前要求己○○鋪我果園的路，她說沒有經費，暫時無
      法鋪設，不過她將自己出錢幫我鋪路，我說不好意思，她
      說沒有關係，只要今年農會選舉，要求我去投她一票就可
      以，但我回想起來，她要求我投她一票，是在農曆過年後
      。」；「（問：己○○何時去拜票？）農曆年前，89年底
      以電話跟我說她要上來選農會代表，要我投她一票，親自
      去拜票是過年後。」；「（問：己○○去拜票，你答應投
      她一票？）有。」（見90年選他字第89頁反面－第90頁）
      ；並於原審法院92年07月31日審理時證稱：「（問：在調
      查站、偵查及本院前次訊問中所說的話是否實在？）實在
      。」（見原審卷二第141頁）。胡澄俊於90年2月10日調查
      站詢問時證述：「（問：依據本站調查，己○○曾於今年
      農曆春節前，雇工為你所有之果園產業道路鋪設水泥路面
      ，現請問你有無此事？其詳情為何？）我記得曾在民國八
      十九年七、八月間，因為我的果園生產道路狹窄不方便農
      作，我曾向鄉民代表己○○反應此事，希望有機會能夠爭
      取經費幫我鋪路，當時己○○表示沒有經費，但後來大約
      在九十年農曆過年前，己○○曾帶領某包商及測量人員（
      何單位、何人我不清楚）到我的果園生產道路現場進行測
      量，在測量完畢約一個星期後，包商即雇工於一天內將我
      的果園生產道路鋪設完畢，鋪設水泥路面寬約二米半，長
      約一０五米。」；「（問：己○○在你所有之果園鋪設水
      泥面產業道路後，有無要求你要投票支持她當選第十四竹
      崎農會代表？）有的，我記得約在農曆過年後己○○為了
      參選農會代表曾當面向我請託，表示我果園的產業道路已
      鋪設完畢，要我投票支持渠當選農會代表，我即答允。但
      本村其他四位農會代表候選人亦有向我拜票爭取支持，我
      則沒有當面拒絕。」（見90年選他字第15號卷第86頁反面
      －第87頁）；復於同日檢察官偵查中供證：「（問：調查
      站所說實在？）實在。」；「（問：己○○去拜票要你投
      她一票，你有答應？）我有答應好，但別人來拜票我也說
      好。」；「（問：己○○去拜票有說要幫你鋪果園生產道
      路？）去年七、八月，我就有跟他說如有經費幫我鋪果園
      生產道路。」；「（問：她要上來選農會代表才告訴你有
      經費可鋪道路？）己○○幫我鋪完果園生產道路後，向我
      說她已經鋪好了，要我選她一票當農會代表。」（見90
      年選他字第15號卷第90頁反面－第91頁），彼等所述大致
      相符，是以李州、王木發、林豐財、許澄俊於本院更一審
      審理時改稱：不知何時鋪設或係己○○選代表前二個月或
      前四、五個月鋪設云云，顯不足採。
    9.至於證人柳溪於調查站供陳：伊居處前之水泥廣場及聯外
      道路，係約於今年農曆年過年前十餘日鋪設完成的，但伊
      並不知道確實係由何人雇員前來施作。伊記得在今年農曆
      年過年前十餘日，有一名女子帶同三、四名工人前來我家
      門前道路丈量，當時伊當場向該女子及工人表示，已向竹
      崎鄉公所秘書丁○○說明過該場地需如何鋪設水泥，但當
      時該名女子並沒有表示什麼，丈量後隔日該三、四名工人
      即前來施工。且伊已允諾丁○○在投票時（指農會代表選
      舉）將詢問渠之意見，丁○○迄今尚未告知第十四屆竹崎
      鄉農會代表選舉需支持何人，但只要渠一告訴便依渠指示
      投票云云（見90年選他字第15號卷第43頁及反面）；復於
      偵查中供稱：有一個女的跟包商一起過來要幫伊鋪道路，
      且伊投票前會去問丁○○要投給誰（見90年偵字第1115號
      卷第40頁反面及第41頁）；並於原審法院審理時供述：伊
      於調查站及偵查中所述實在云云（見原審卷一第44-45頁
      、卷二第141頁）。然丁○○既於調查站供陳：確有告知
      係己○○爭取經費為柳溪鋪路，她參選農會代表選舉應予
      支持，已如上述。是柳溪辯稱不認識己○○，選舉前才要
      問丁○○云云，顯屬避就之詞，不足採信。
    10.再者，被告己○○於90年2月7日調查站詢問自承：「（問
      ：你爭取前述『龍山、復金等二村護岸道路工程』，在李
      州、王木發住宅、果園等地施作產業道路、駁坎、聯外道
      路時，有無向李州、王木發等人要求在農會選舉時支持你
      參選竹崎鄉農會代表？）我爭取在李州、王木發等住宅、
      果園等地施作產業道路、駁坎、聯外道路是為拜託他們支
      持我參選竹崎鄉農會代表，但僅是拜託並無要求他們一定
      要投我一票。」；「（問：你是否認識柳溪？有無以施作
      渠住宅聯外道路，要求柳溪支持你參選竹崎農會會員代表
      ？）我知道柳溪但並不熟，我只知道柳溪是竹崎鄉公所主
      任秘書丁○○的叔叔，因為柳溪住宅聯外道路破舊不堪，
      而丁○○曾私下向我拜託如果有經費，要幫渠叔叔柳溪整
      修住宅聯外道路，而我在農曆春節過年後也拜託丁○○代
      向柳溪等人拉票。」等語（見90年選他字第15號第9頁反
      面、第10頁反面）；又被告丁○○於調查站詢問時供稱：
      「（問：竹崎鄉龍山村村民柳溪所居住位於龍山村19鄰水
      尾仔15號住所前之水泥廣場及聯外道路係由誰於何時鋪設
      ？）柳溪是我的同宗叔伯，我記得在三、四個月之前，柳
      溪曾當面向我表示其所居住之上述住所前之道路原為土石
      路，問我鄉公所能否派人來鋪設水泥或柏油路面，其後我
      向該區之鄉民代表己○○告知此事，請己○○要是有爭取
      到經費時，能為柳溪家門前道路進行鋪設水泥，之後大約
      在今年（90年）農曆過年後，我在竹崎鄉街道上遇到柳溪
      ，柳溪向我表示其住所前之道路已經鋪設完畢，我則告訴
      柳溪該施工是由己○○代表爭取經費為你鋪設的，柳溪則
      很感激的要我代為向己○○代表道謝。」；「（問：柳溪
      於九十年元月七日於本站供述，第十四屆農會代表選舉其
      所將投票的對象將以你的推薦為主，你是否有指示柳溪要
      支持己○○？）我的確曾向柳溪表示（詳細日期我已記不
      清楚）己○○人不錯，若其出來參選第十四屆農會代表你
      應予以支持。」等語明確（見90年選他字第15號卷第36-1
      頁反面、第38頁）；復於90年2月16日檢察官偵查中亦稱
      ：「（問：你在調站有表示己○○有拜託你向柳溪拜票？
      ）她登記農會代表有託我向全村的人拜票。」；「（問：
      你有告知柳溪在己○○選代表時支持她？）有，我說己○○人不錯、很熱心，選代表時支持她。」（見90年偵字第
      11 15號卷第41-42頁）；並分別於原審法院90年8月3日、
      92 年7月31日審理時供稱：伊在調查站及偵查中所述實在
      等語明確（見原審卷一第46頁、卷二第141頁）。可知被
      告己○○為競選嘉義縣竹崎鄉農會第十四屆會員代表能順
      利當選，以其原為嘉義縣竹崎鄉鄉民代表，藉由嘉義縣竹
      崎鄉公所，向嘉義縣政府爭取之工程經費，基於行賄有農
      會代表選舉權之嘉義縣竹崎鄉農會會員李州、王木發、林
      豐財、許澄俊、柳溪等人，為經過渠等住宅、果園之土地
      上施作產業道路、聯外道路，而向李州等人要求在農會選
      舉時支持為代價，且被告丁○○亦因支持己○○參選第十
      四屆農會代表，而要求柳溪予以支持，而與己○○有犯意
      聯絡，堪以認定。
    11.證人李州、王木發、林豐財、許澄俊、柳溪等人雖於本院
      更一審審理時均證稱，所鋪設之道路除證人等人外尚有其
      他之人通行，復分別經本院更一審於94年7月15日、更五
      審於98年10月19日至嘉義縣竹崎鄉龍山社區等處實施勘驗
      ，確於李州、王木發、林豐財、許澄俊處所鋪設之道路有
      除證人以外之人通行於所鋪設之水泥路面產業道路之可能
      (見本院93年上更(一)第474號卷第329-333頁、第277-307頁
      及本院98重上更(五)第246號卷一第116-123頁）。然本件被
      告己○○、丁○○等所涉之犯行，係因未依法辦理變更工
      程預算之執行程序，即予挪用嘉義縣政府補助竹崎鄉公所
      之工程公款，部分作為己○○參與竹崎鄉農會第十四屆會
      員代表選舉綁樁之用，而證人李州、王木發、林豐財、許
      澄俊、柳溪等五人復因己○○、丁○○對證人等施以利益
      後，應允支持己○○參與竹崎鄉農會會員代表選舉，是以
      雖有證人以外之人，或有可能使用該些產業道路，仍屬不
      正利益，被告己○○、丁○○尚不得懈免農會法賄賂之責
      。
    12.綜上所述，被告己○○、丁○○係利用緊急需辦「龍山、
      復金等二村護岸道路工程」為由，俟嘉義縣政府核准撥付
      後，即利用變更部分施工地點之機會，將該款移為事先約
      定於竹崎鄉農會第十四屆農會代表選舉，支持被告己○○
      具有農會會員資格，如附表所示得通往李州、王木發、林
      豐財、許澄俊、柳溪等人果園、住宅等處，鋪設水泥路面
      ，係以公帑圖為之綁樁，使李州、王木發、林豐財、許澄
      俊、柳溪等農會選舉有選舉權之人，收受不正利益，而許
      以其投票權為一定之行使之犯行灼然。是被告己○○、丁○○上揭辯詞，顯係卸責之辯詞，不足採信。此部份事證
      明確，是被告己○○、丁○○二人關於違反貪污治罪條例
      第六條第一項第四款圖利(即圖利柳溪私人不法利益部分)
      及違反農會法第四十七條之一第一項第二款行賄有罪（即
      以嘉義縣政府核撥之款項施作工程以之做人情並做為行賄
      李州、王木發、林豐財、許澄俊、柳溪不正利益部分）部
      分之犯行，堪以認定。
  (三)新舊法之比較：
    1.按貪污治罪條例於85年10月23日修正公布之第六條第一項
      第四款、第五款規定：「有下列行為之一者，處五年以上
      有期徒刑，得併科新台幣三千萬元以下罰金：四、對於主
      管或監督之事務，直接或間接圖私人不法利益者。五、對
      於非主管或監督之事務，利用職權機會或身分圖私人不法
      之利益者」，被告己○○與丁○○行為後，該條例於90年
      11月7日修正公布第六條第一項第四款、第五款規定：「
      有下列行為之一者，處五年以上有期徒刑，得併科新臺幣
      三千萬元以下罰金：四、對於主管或監督之事務，明知違
      背法令，直接或間接圖自己或其他私人不法利益，因而獲
      得利益者。五、對於非主管或監督之事務，明知違背法令
      ，利用職權機會或身分圖自己或其他私人不法利益，因而
      獲得利益者」，98年4月22日又修正第六條第一項第四款
      、第五款規定「四、對於主管或監督之事務，明知違背法
      律、法律授權之法規命令、職權命令、自治條例、自治規
      則、委辦規則或其他對多數不特定人民就一般事項所作對
      外發生法律效果之規定，直接或間接圖自己或其他私人不
      法利益，因而獲得利益者。五、對於非主管或監督之事務
      ，明知違背法律、法律授權之法規命令、職權命令、自治
      條例、自治規則、委辦規則或其他對多數不特定人民就一
      般事項所作對外發生法律效果之規定，利用職權機會或身
      分圖自己或其他私人不法利益，因而獲得利益者。比較新
      舊法之結果，以新法（構成要件較為嚴格）較有利於被告
      二人，自應適用「新法」裁判。
    2.次按，被告等二人行為後，刑法及刑法施行法業於94年2
      月2日經總統以華總一義字第０九四０００一四九０一號
      令修正公布，並於95年7月1日施行（下稱新刑法，修正前
      刑法下稱舊刑法），參酌最高法院95年5月23日刑事庭第
      八次會議決議，新刑法第二條第一項規定，係規範行為後
      法律變更所生新舊法律比較適用準據法，於新刑法施行後
      ，應適用新刑法第二條第一項規定，為從舊從輕比較。另
      比較時應就罪刑有關之共犯、未遂犯、想像競合犯、牽連
      犯、連續犯、結合犯，以及累犯加重、自首減輕暨其他法
      定加減原因（如身分加減）與加減比例等一切情形，本於
      統一性及整體性原則，綜其全部罪刑結果，而為比較：
      (1)修正前刑法第二十八條共犯係規定：「二人以上共同實
        施犯罪之行為者，皆為正犯」，修正後則規定為：「二
        人以上共同實行犯罪之行為者，皆為正犯」，揆諸本條
        之修正理由係為釐清陰謀共同正犯、預備共同正犯、共
        謀共同正犯是否合乎本條規定之正犯要件。而被告二人
        所為上開犯行，既屬實行犯罪行為之正犯，則適用修正
        前之舊法並無不利於被告，自應適用「舊法」。
      (2)刑法第五十五條後段之牽連犯規定，亦經修正後之新刑
        法刪除，倘依修正後之新法，被告所為之貪污治罪條例
        罪及農會法罪等犯行，如均為有罪即應分論併罰，如有
        部分無罪，則該部分無罪部分即應為不另為無罪之諭知
        。比較新舊法之規定，自應適用「舊法」之規定對於被
        告較為有利。
      (3)關於褫奪公權部分，被告行為時之修正前刑法第三十七
        條第二項規定「宣告六月以上有期徒刑，依犯罪之性質
        認為有褫奪公權之必要者，宣告褫奪公權一年以上十年
        以下。」，而新法修正規定為：「宣告一年以上有期徒
        刑，依犯罪之性質認為有褫奪公權之必要者，宣告一年
        以上十年以下褫奪公權。」，雖有修正，惟貪污治罪條
        例第十七條已明定「犯本條例之罪，宣告有期徒刑以上
        之刑者，並宣告褫奪公權」，具特別法性質，應優先適
        用，且褫奪公權部分為從刑，依「主從不可分之法則」
        ，自應依主刑適用之法律，無獨立比較之問題（最高法
        院二十四年上字第五二九二號判例意旨參照）；又宣告
        褫奪公權之期間修正後仍為一年以上十年以下，與修正
        前之期間相同，修正施行前、後刑法第三十七條第二項
        關於褫奪公權期間之規定，均相同，故不生比較適用之
        問題，附予敘明。
      (4)修正前刑法第十條第二項規定：「稱公務員者，謂依法
        令從事公務之人員。」已於94年2月2日公布修正為：「
        稱公務員者，謂下列人員：一依法令服務於國家、地方
        自治團體所屬機關而具有法定職務權限，以及其他依法
        令從事於公共事務，而具有法定職務權限者。二……」
        並於95年7 月1日起施行。是刑法上公務員之定義在新
        法施行後，已較前為嚴格，犯罪構成要件已有變更；惟
        無論修法前後，被告己○○、丁○○二人行為時之身分
        ，均符合刑法所稱之公務員，並無二致，應適用修正前
        刑法第十條第二項。而貪污治罪條例第二條前段原規定
        ：「依據法令從事公務之人員，犯本條例之罪者，依本
        條例處斷。」雖亦於95年5月5日修正為：「公務員犯本
        條例之罪者，依本條例處斷。」並於同年7月1日施行，
        以配合前述刑法關於公務員定義之修正，即採與刑法相
        同之公務員定義。然此僅係配合本次刑法公務員定義修
        正所為之文字變動，被告依修正後貪污治罪條例規定，
        仍具有公務員身分。
  (四)查被告己○○當時為嘉義縣竹崎鄉民代表，並於90年1月5日
    登記競選嘉義縣竹崎鄉農會第十四屆會員代表後，為求順利
    當選嘉義縣竹崎鄉農會第十四屆會員代表，竟與丁○○共同
    對於其主管之事務，明知農會法第四十七條之一第一項第二
    款所規定「對於有選舉權之人，交付其他不正利益，而約其
    為一定之行使者」係屬違背法律之規定。因此被告己○○、
    丁○○共同對於被告丁○○主管之事務，明知違背農會法之
    法律規定，直接圖其他私人不法利益，因而獲得利益，並共
    同賄選，核被告己○○、丁○○所為，均係犯貪污治罪條例
    第六條第一項第四款之對於主管之事務圖利罪及農會法第四
    十七條之一第一項第二款之投票行賄罪，檢察官認被告等係
    犯貪污治罪條例第六條第一項第五款之對於非主管或監督之
    事務圖利罪，起訴法條尚有未洽，應予變更，被告己○○與
    丁○○間，就上開犯行，有犯意聯絡與行為分擔，為共同正
    犯。被告己○○雖係鄉民代表，對於鄉公所僅有監督之責，
    惟其與被告丁○○共同對於丁○○主管之事務，圖利私人不
    法利益，自亦屬情節較重之對主管事務圖利。按刑法於九十
    四年二月二日修正公布（九十五年七月一日施行）刪除連續
    犯規定之同時，對於合乎接續犯或包括的一罪之情形，為避
    免刑罰之過度評價，已於立法理由說明委由實務以補充解釋
    之方式，發展接續犯之概念，以限縮數罪併罰之範圍。而多
    次投票行賄行為，在刑法刪除連續犯規定之前，通說係論以
    連續犯。鑑於公職人員選舉，其前、後屆及不同公職之間，
    均相區隔，選舉區亦已特定，以候選人實行賄選為例，通常
    係以該次選舉當選為目的。是於刪除連續犯規定後，苟行為
    人主觀上基於單一之犯意，以數個舉動接續進行，而侵害同
    一法益，在時間、空間上有密切關係，依一般社會健全觀念
    ，難以強行分開，在刑法評價上，以視為數個舉動之接續實
    行，合為包括之一行為予以評價，較為合理，於此情形，即
    得依接續犯論以包括之一罪。否則，如係分別起意，則仍依
    數罪併合處罰，方符立法本旨（最高法院99年第五次刑事庭
    決議參照）。而農會法第四十七條之一第二款所定之對於有
    選舉權之人，交付賄賂或不正利益，而約其為一定之行使之
    賄選行為，乃行為人基於足以讓候選人當選票數之賄選目的
    ，行為人主觀上基於單一之犯意，以數個舉動接續進行，而
    侵害同一法益，在時間、空間上有密切關係，依一般社會健
    全觀念，難以強行分開，在刑法評價上，以視為數個舉動之
    接續實行，合為包括之一行為予以評價，較為合理，於此情
    形，即得依接續犯論以包括之一罪。蓋選舉係以勝出為追求
    之目標，自不能不承認有意賄選者，通常必須買至足夠之當
    選票數，始有其意義，是行為人在該次選舉活動中，主觀上
    既以當選為唯一目標，其具有買票之單一或概括犯意，乃屬
    當然而客觀上須有接續之作為，亦為必然，此為社會通念之
    所在。於連續犯廢止後，如採一票一罪一罰處遇，就該罪之
    法定刑已非輕之角度而言，即不免過度之評價，有違罪責原
    則，亦與刑法謙抑性有違。是改以接續犯包括一罪之刑罰評
    價，符合規範目的及社會通念，自較適當（最高法院99年度
    台上字第5027號判決參照）。本件被告己○○、丁○○均係
    基於使候選人即被告己○○順利當選之目的，而接續向附表
    所示李州等五人交付不法利益，而約為選舉權一定之行使，
    依前揭說明，其等先後多次交付不法利益之行為，刑法評價
    上應僅成立接續犯，而各應論以一罪。再者，被告己○○與
    丁○○所犯上開二罪間，有方法結果之牽連關係，均應依較
    重之貪污治罪條例第六條第一項第四款之重罪處斷。另查被
    告己○○及丁○○二人，觸犯本件圖利罪部分，竟以鄉公所
    之公款為柳溪鋪設私人道路，固有不該，然其圖得私人不法
    利益之金額僅七萬九千五百二十元，且係因工程土地無法取
    得，始為此犯行，情節尚非重大，本院認其犯罪之情狀於客
    觀上顯然足以引起一般同情，倘量處其所犯之罪最低法定刑
    有期徒刑五年定猶嫌過重，爰依修正後刑法第五十九條酌減
    其刑（按：修正後刑法第五十九條之規定，為法院就刑之酌
    減審認標準見解之明文化，非屬法律之變更，無庸為新舊法
    之比較，最高法院九十五年度第八次刑事庭會議決議六(一)
    意旨參照）。
  (五)原審據以論罪科刑，固非無見，惟查：（一）被告己○○、
    丁○○共同對於被告丁○○主管之事務，明知違背農會法之
    法律規定，直接圖其他私人不法利益，因而獲得利益，並共
    同賄選，則被告丁○○、己○○所共同涉犯之貪污治罪條例
    部分係共犯貪污治罪條例第六條第一項第四款之對主管或監
    督之圖利罪，原審竟依同條例第六條第一項第五款之對非主
    管或監督之圖利罪論處，尚有未洽；（二）有關貪污治罪條
    例圖利部分：被告丁○○、己○○係圖得附表一編號五柳溪
    之私人不法利益，原判決認亦有連續圖得附表一至四李州等
    四人之不法利益，尚有未洽；（三）原判決主文及事實均認
    被告李州、王木發、林豐財、許澄俊、柳溪等人係收受不正
    利益，而許以其投票權為一定之行使，理由內卻審酌其等收
    受賄款（原判決正本第14頁第4、5行），致主文及事實與理
    由有矛盾之處；（四）原判決對於附表編號二所示王木發部
    分，漏未計算駁坎及護欄之不法利益；對編號三林豐財部分
    ，鋪設部分面積有漏算及計算錯誤，及被告己○○、丁○○
    圖得其他私人不法利益之合計，亦有誤算。（五）刑法已於
    95年7月1日修正公布施行，原判決未及比較刑法新舊法，亦
    有未洽；（六）違反農會法賄選部分：被告己○○、丁○○
    所犯之農會選舉賄選罪，乃行為人基於足以讓候選人當選票
    數之賄選目的，行為人主觀上基於單一之犯意，以數個舉動
    接續進行，而侵害同一法益，在時間、空間上有密切關係，
    依一般社會健全觀念，難以強行分開，在刑法評價上，以視
    為數個舉動之接續實行，合為包括之一行為予以評價，較為
    合理，於此情形，應依接續犯論以包括之一罪，惟原判決理
    由中對於被告己○○、丁○○之賄選行為論以連續犯，亦有
    違誤。檢察官上訴意旨以原審量刑太輕，被告上訴意旨猶執
    前詞，否認犯罪，雖均不足採，惟原判決既有上述可議之處
    ，自屬無可維持，應由本院將原判決關於被告己○○、丁○○二人部分撤銷改判。爰審酌被告己○○、丁○○二人犯罪
    動機、目的、手段、品行、智識程度，因工程土地無法取得
    而圖利柳州之私人不法利益、圖利工程之金額不高，及為求
    使候選人己○○得以順利當選，竟對有投票權人交付不正利
    益，敗壞選風，助長賄選，使真正民主政治無以建立等一切
    情狀，量處被告己○○有期徒刑參年貳月，被告丁○○有期
    徒刑貳年陸月，並均依貪污治罪條例第十七條宣告己○○褫
    奪公權貳年、丁○○褫奪公權壹年。至貪污治罪條例第十條
    規定應予追繳、沒收或發還被害人之財物，以所得者為限。
    其無所得或已發還者，自無從再為追繳或發還之諭知，是本
    件被告己○○、丁○○未因本件犯罪而圖得利益，爰不諭知
    追繳。又本件被告等犯罪行為雖在96年04月24日之前，惟依
    中華民國96年罪犯減刑條例第3條第1項第01款規定，被告己○○、丁○○二人均不符減刑條件，爰均不予減刑，併予敘
    明。
二、關於被告己○○、丁○○所涉貪污治罪條例(即如附表一至
    四李州、王木發、林豐財、許澄俊部分)不另為無罪諭知部
    分：
  (一)公訴意旨另以：被告己○○係嘉義縣竹崎鄉鄉民代表，負責
    議決嘉義縣竹崎鄉之預算及審議決算報告等事務，為依據法
    令從事公務之人員，竟為求己○○順利當選嘉義縣竹崎鄉農
    會第十四屆會員代表，乃夥同嘉義縣竹崎鄉公所主任秘書即
    被告丁○○共同基於圖私人不法之利益及行賄之概括犯意聯
    絡，先由己○○利用鄉民代表之身分，藉由嘉義縣竹崎鄉公
    所，提出緊急需辦「龍山、復金等二村護岸道路工程」之工
    程明細表，再由丁○○決行後，行文向嘉義縣政府爭取九十
    五萬元之工程經費，嗣經嘉義縣政府核准撥付，再經嘉義縣
    竹崎鄉公所，於民國89年12月26日完成前揭工程之發包作業
    ，然己○○於90年1月5日登記競選嘉義縣竹崎鄉農會第十四
    屆會員代表後，旋即於同日帶同不知情之前揭工程承包商即
    旭洲土木包工業負責人丙○○等人，至如附表所示之有農會
    代表選舉權之嘉義縣竹崎鄉農會會員李州、王木發、林豐財
    、許澄俊等私人住宅、果園等處測量，復於90年1月8日以建
    設提議人之名義，藉由並無犯意聯絡之嘉義縣竹崎鄉公所技
    士乙○○轉由丁○○核轉無犯意聯絡之嘉義縣竹崎鄉鄉長陳
    吉焜核可後，申請將前揭工程施工地點，變更為舖設由己○○指定之如附表所示李州等私人住宅及果園水泥路面，並由
    丁○○向柳溪要求投票支持己○○，而由己○○要求李州、
    王木發、林豐財、許澄俊等人於90年2月15日農會代表選舉
    時投票支持，並經李州、王木發、林豐財、許澄俊等人許以
    投票支持後，即由承包商將李州等人之上開私人住宅、果園
    舖設水泥路面，而對於非主管或監督之事務，利用身分圖利
    自己，並使李州、王木發、林豐財、許澄俊等人，分別受有
    如附所示編號１至４號之不法利益。因認被告己○○、丁○○涉於此部分另共犯貪污治罪條例第六條第一項第五款罪嫌
    云云。
  (二)按犯罪事實應依證據認定之，無證據不得認定犯罪事實；又
    不能證明被告犯罪者，應諭知無罪之判決；刑事訴訟法第一
    百五十四條第二項、第三百零一條第一項分別定有明文。公
    訴人認被告涉有上揭犯行，無非係以證人李州、王木發、林
    豐財、許澄俊、乙○○、丙○○之證述及有施工地點照片七
    幀、嘉義縣竹崎鄉公所「龍山、復金等二村等護岸道路工程
    」計畫預算書、嘉義縣竹崎鄉公所89年10月04日第一００一
    六號函附工程明細表、嘉義縣政府89年11月08日八九府財務
    字第一三０一五０號函、開工報告書、工程變更申請書、工
    程變更明細、工程完工呈報書、系爭工程工程契約、開標紀
    錄、工程標單、估價書、單價分析表、工程計算表及嘉義縣
    竹崎鄉農會第十四屆會員代表候選人名冊、農會會員基本資
    料表等為論據。訊據被告己○○、丁○○二人均堅決否認犯
    行。被告己○○辯稱：伊爭取經費，是要作為地方建設，為
    民服務，附表所示李州、王木發、林豐財、許澄俊等人龍山
    村住處的道路，是原來提議建設的地點。施作的道路，是很
    多人在走，並不是只有李州、王木發、林豐財、許澄俊等五
    人單獨使用。經費下來以後，實際由鄉公所去規劃，他們如
    何規劃，伊不清楚等語。被告丁○○辯稱：變更的施作地點
    ，非伊指示的，也沒有跟己○○商量過。施作的道路，是很
    多人在走，並不是只有李州、王木發、林豐財、許澄俊等人
    單獨使用等詞置辯。
  (三)經查：
    1.按貪污治罪條例第六條第一項第五款，於85年10月23日修
      正：對於非主管或監督之事務，利用職權機會或身分圖私
      人不法之利益者，處五年以上有期徒刑，得併科新台幣三
      千萬元以下罰金，未遂犯罰之。於90年11月7日修正同條
      第一項第五款：對於非主管或監督之事務，明知違背法令
      ，利用職權機會或身分圖自己或其他私人不法之利益，因
      而獲得利益者，處五年以上有期徒刑，得併科新台幣三千
      萬元以下罰金。98年4月22日又修正第六條第一項第五款
      規定「五、對於非主管或監督之事務，明知違背法律、法
      律授權之法規命令、職權命令、自治條例、自治規則、委
      辦規則或其他對多數不特定人民就一般事項所作對外發生
      法律效果之規定，利用職權機會或身分圖自己或其他私人
      不法利益，因而獲得利益者。比本件比較行為時法、中間
      時法及裁判時法之結果，最高本刑均規定為五年以上有期
      徒刑，但行為時法，其罰金刑定為新台幣一百萬元以下，
      中間法及裁判時法定為新台幣三千萬元以下，自以行為時
      法對被告最為有利。惟就其犯罪構成要件觀之，裁判時法
      對於非主管或監督之事務，利用職權機會或身分圖利者，
      則以「明知違背法令」，利用職權機會或身分「圖自己或
      其他私人不法利益」，「因而獲得利益」者為要件。將刑
      之可罰性，限縮在圖「私人不法利益」，排除圖利國庫之
      行為，並明定所圖得利益為不法利益，將圖利罪規定為實
      害犯，以獲得利益為必要，且不罰未遂犯。比較行為時法
      及裁判時法之結果，又以「裁判時法」之規定對被告較為
      有利。是本件就被告是否涉有犯行，應依裁判時法審酌被
      告之行為是否有「明知違背法令」，利用職權機會或身分
      「圖自己或其他私人不法利益」，「因而獲得利益」者為
      要件，合先敘明。
    2.被告丁○○、己○○二人，分係嘉義縣竹崎鄉公所秘書及
      鄉民代表。被告己○○於89年10月4日以八九嘉竹鄉建字
      第一００一六號函提出嘉義縣竹崎鄉公所緊急需辦工程明
      細表，經由被告丁○○核轉鄉長核定後，向嘉義縣政府爭
      取新台幣九十五萬元之工程經費。嘉義縣竹崎鄉公所招標
      後，於89年12月27日由旭洲土木包工業負責人丙○○以八
      十八萬七千元得標，簽訂施作龍山、復金等二村護岸道路
      工程契約。系爭工程款中三十九萬六千九百四十六元，未
      經嘉義縣政府同意變更設計，即由己○○建議指定在如附
      表所示之李州、王木發、林豐財、許澄俊、柳溪五人的土
      地上施作，業據被告丁○○、己○○二人所不爭執，且與
      證人李州、王木發、林豐財、許澄俊、柳溪、乙○○、丙○○證述情節相符。並有施工地點照片七幀、嘉義縣竹崎
      鄉公所「龍山、復金等二村等護岸道路工程」計畫預算書
      、嘉義縣竹崎鄉公所89年10月04日第一００一六號函附工
      程明細表、嘉義縣政府89年11月08日八九府財務字第一三
      ０一五０號函、開工報告書、工程變更申請書、工程變更
      明細、工程完工呈報書、系爭工程工程契約、開標紀錄、
      工程標單、估價書、單價分析表、工程計算表可參，如同
      前述，故被告丁○○、己○○利用職權機會，就變更工程
      施作地點，未經嘉義縣政府同意變更設計「明知違背法令
      」變更工程施作地點，致附表所示之李州、王木發、林豐
      財、許澄俊、柳溪五人，「因而獲得利益」，堪以認定。
    3.惟證人李州、王木發、林豐財、許澄俊等人本院更一審時
      證稱，所鋪設之道路除王木發、林豐財、許澄俊、李州等
      人外，尚有其他之人通行等語（見本院93年度上更(一)第47
      4號卷第330-334頁）。查附表編號１所示李州土地工程，
      除可供李州坐落竹崎段三四０之一通行外，尚供同上地段
      王秋忠所有之三三二、李秀雄等人所有之三三三、李明焜
      所有之三三九、李玉等人所有三四０之一、李駿騰等人所
      有之三四一、韋林伯所有之三五二、黃陳金葉所有之三二
      九地號土地使用；附表編號２所示王木發土地工程施作，
      除可供王木發坐落竹崎鄉○○○段八五九、八六０、八六
      一、八六二之一地號通行外，尚供同上地段陳添登所有之
      二六之三、許文榮所有之八五九之一、林照飛所有之八六
      一之一、八六二地號土地使用；附表編號３所示林豐財土
      地工程，除可供林豐財坐落竹崎鄉○○○段八七八、九一
      五土地通行外，尚供同上地段林丁明所有之八七九之三、
      八七八之四、陳國章所有之八八０之一地號土地使用；附
      表編號４所示許澄俊土地工程施作，除可供許澄俊坐落竹
      崎鄉○○○段一０一四之二地號（土地登記名義人柳秋麗
      ）通行外，尚供同上地段許金源等所有之一０二０、劉登
      貴所有之一０二０之三、劉彥甫所有之一０二０之四、許
      鋑環所有之一０二０之五地號土地使用，有地籍參考圖及
      土地登記第二類謄本在卷可稽（見本院95年度重上更(二)第
      558號更二審卷一第132-177頁）。且本院更一審於94年07
      月15日、更三審於96年12月12日、更五審於98年10月19日
      分別至嘉義縣竹崎鄉龍山社區等處實施勘驗，確有除被告
      以外之人通行於所鋪設之水泥路面產業道路之可能（見本
      院93年上更(一)第474號卷第329-333頁、96年重上更(三)第43
      6號卷第89-92頁、第277-307頁及本院98年重上更(五)第246
      號卷一第116-123頁)。是附表編號１至４所示李州、王木
      發、林豐財、許澄俊等人土地上之工程，固可供前揭李州
      、王木發、林豐財、許澄俊等人使用，惟施作工程係屬農
      業產業道路，通過各私人果園，並未隔離禁止他人通過，
      有現場照片附卷足憑(見本院96年重上更(三)第436號卷第10
      7-109頁、本院98年重上更(五)第119-123頁），尚有在該地
      工程之土地所有人陳添等人使用外，尚有不特定人可得公
      共使用，在鄉村地區，雖未形成既有巷道，但已符合既有
      農路，與一般道路之功能無異，即難認附表編號１至４號
      所示土地上工程施作係為私人不法利益。
    4.綜上所述，被告己○○、丁○○固「明知違背法令」，利
      用職權機會為附表編號１至４所示之工程施作，致使李州
      、王木發、林豐財、許澄俊取得工程施作之利益，惟該工
      程施作，非圖私人不法利益，自與貪污治罪條例第六條第
      一項第五款之犯罪構成要件不合，惟檢察官認此部分與前
      述有罪圖利罪有連續犯及農會法案有牽連犯裁判上一罪關
      係，爰不另為無罪諭知。
據上論斷，應依刑事訴訟法第369條第1項前段、第364條、第299
條第1項前段、第300條，修正後貪污治罪條例第6條第1項第4款
、第17條，農會法第47條之1第1項第2款，刑法第2條第1項前段
、第11條前段、第59條、刑法第28條(修正前)、第55條後段( 修
正前)、第37條第2項，判決如主文。
本案經檢察官李傳來到庭執行職務。
中    華    民    國    99    年    10    月    5     日
                  刑事第七庭    審判長法  官  李文福
                                      法  官  陳顯榮
                                      法  官  顏基典
以上正本證明與原本無異。
如不服本判決應於收受送達後10日內向本院提出上訴書狀，其未
敘述上訴理由者，並得於提起上訴後10日內向本院補提理由書（
均須按他造當事人之人數附繕本）「切勿逕送上級法院」。
                                      書記官  呂嘉文
中    華    民    國    99    年    10    月    5     日
附錄法條：
貪污治罪條例第六條：
有下列行為之一者，處五年以上有期徒刑，得併科新臺幣三千萬
元以下罰金：
一  意圖得利，抑留不發職務上應發之財物者。
二  募集款項或徵用土地、財物，從中舞弊者。
三  竊取或侵占職務上持有之非公用私有器材、財物者。
四  對於主管或監督之事務，明知違背法令，直接或間接圖自己
    或其他私人不法利益，因而獲得利益者。
五  對於非主管或監督之事務，明知違背法令，利用職權機會或
    身分圖自己或其他私人不法利益，因而獲得利益者。
前項第一款至第三款之未遂犯罰之。
農會法第四十七條之一：
農會之選舉有左列行為之一者，處三年以下有期徒刑，得併科三
萬元以下罰金：
一、有選舉權之人，要求、期約或收受財物或其他不正利益，而
    許以不行使其選舉權或為一定之行使者。
二、對於有選舉權之人，行求、期約或交付財物或其他不正利益
    ，而約其不行使選舉權或為一定之行使者。
三、對於候選人行求、期約或交付財物或其他不正利益，而約其
    放棄競選或為一定之競選活動者。
四、候選人要求、期約或收受財物或其他不正利益，而許以放棄
    競選或為一定之競選活動者。
犯前項之罪者，所收受之財物沒收之。如全部或一部不能沒收時
，追徵其價額。
附表：
┌─┬─────┬───────┬─────┬─────┐
│編│ 被告姓名 │  犯罪所得地  │犯罪所得不│所得不法利│
│號│          │              │  法利益  │  益價額  │
├─┼─────┼───────┼─────┼─────┤
│１│  李州    │嘉義縣竹崎鄉龍│鋪設水泥路│新臺幣（下│
│  │          │山村枋仔林十一│面125公尺 │同）八萬八│
│  │          │號附近果園私人│×205公尺 │千七百五十│
│  │          │產業道路（即嘉│合計25,625│元        │
│  │          │義縣竹崎鄉龍山│平方公尺  │          │
│  │          │村瓦厝段三四０│          │          │
│  │          │之一號）      │          │          │
├─┼─────┼───────┼─────┼─────┤
│２│ 王木發   │嘉義縣竹崎鄉水│鋪設駁坎32│六萬六千五│
│  │          │道、頂崎腳之果│公尺×2.5 │百十二元  │
│  │          │園私人產業道路│公尺、護欄│（小數點後│
│  │          │（即嘉義縣竹崎│32×0.6公 │不計）    │
│  │          │鄉○○村○○段│尺、水泥路│          │
│  │          │八五九、八六０│面30×2.5 │          │
│  │          │、八六一、八六│公尺、30×│          │
│  │          │二號）        │2公尺，合 │          │
│  │          │              │計234.2平 │          │
│  │          │              │方公尺    │          │
├─┼─────┼───────┼─────┼─────┤
│３│ 林豐財   │嘉義縣竹崎鄉龍│鋪設水泥路│七萬二千九│
│  │          │山村南靖厝之果│面70公尺×│百八十八元│
│  │          │園聯外私人產業│2.5公尺計 │          │
│  │          │道路（即嘉義縣│175平方公 │          │
│  │          │竹崎鄉龍山村瓦│尺、20公尺│          │
│  │          │厝段八七八號）│×2.5公尺 │          │
│  │          │              │計50平方公│          │
│  │          │              │尺、20 公 │          │
│  │          │              │尺×1.6 公│          │
│  │          │              │尺計32 平 │          │
│  │          │              │方公尺合計│          │
│  │          │              │257平方公 │          │
│  │          │              │尺        │          │
├─┼─────┼───────┼─────┼─────┤
│４│ 許澄俊   │嘉義縣竹崎鄉龍│鋪設水泥路│八萬九千一│
│  │          │山村大庭之果園│面100公尺 │百七十六元│
│  │          │聯外產業道路（│×2公尺、 │          │
│  │          │即嘉義縣竹崎鄉│38公尺×3 │          │
│  │          │龍山村瓦厝段一│公尺，合計│          │
│  │          │０一四之二號）│314平方公 │          │
│  │          │              │尺        │          │
├─┼─────┼───────┼─────┼─────┤
│５│ 柳溪     │嘉義縣竹崎鄉龍│鋪設水泥路│七萬九千五│
│  │          │山村水尾仔十五│面70公尺×│百二十元  │
│  │          │號前庭院及私人│4公尺，合 │          │
│  │          │聯外道路（即嘉│計280平方 │          │
│  │          │義縣竹崎鄉龍山│公尺      │          │
│  │          │村瓦厝段二四七│          │          │
│  │          │之一四號）    │          │          │
├─┴─────┴───────┴─────┴─────┤
│備註：                                                │
│一、關於鋪設工程係以包商丙○○所出具之龍山、復金等二村│
│    護岸道路工程變更明細及申請書加以認定（見90年偵字第│
│    1115號卷第25、26頁）。                            │
│二、鋪設水泥路面、駁坎或護欄之不法利益價額，均以每平方│
│    公尺新臺幣284元加以計算（見90年偵字第1115號卷第5、│
│    34頁）。                                          │
│三、賄選不正利益之總額（即編號１至５）：三十九萬六千九│
│    百四十六元。                                      │
│四、圖利私人柳溪之不法利益（即編號５）：七萬九千五百元│
│    。                                                │
└───────────────────────────┘

司法院資訊處製作；財團法人民間司法改革基金會備份。
